---
title: "Evolución de la enfermedad por coronavirus (COVID-19) en Andalucía"
output: 
  html_document: 
    fig_caption: yes
    fig_height: 5
    fig_width: 7
    theme: flatly
    toc: no
    self_contained: no
    includes: 
      in_header: header.html
---

<!-- Global site tag (gtag.js) - Google Analytics -->
<script async src="https://www.googletagmanager.com/gtag/js?id=UA-46538450-3"></script>
<script>
  window.dataLayer = window.dataLayer || [];
  function gtag(){dataLayer.push(arguments);}
  gtag('js', new Date());

  gtag('config', 'UA-46538450-3');
</script>



```{r setup, include=FALSE}
knitr::opts_chunk$set(echo = FALSE, warning = FALSE, message = FALSE)

# Garrick Adenbuie's gist to place TOC anywhere
# devtools::source_gist("c83e078bf8c81b035e32c3fc0cf04ee8", 
#                       filename = 'render_toc.R')
source("render_toc.R")
```

```{r pkgs, include=FALSE}
library(dplyr)
library(ggplot2)
#library(plotly)

mytheme <- theme_minimal(base_size = 12) +
  theme(panel.grid.minor = element_blank(),
        panel.grid.major.x = element_blank(),
        plot.caption = element_text(size = 8, face = "italic", colour = "grey60"),
        plot.subtitle = element_text(size = 9, face = "plain", colour = "grey50"),
        axis.ticks = element_line(colour = "grey80"),
        axis.ticks.length = unit(3, "pt"),
        strip.text = element_text(size = 12))
theme_set(mytheme)
```

<br>

Aquí se visualiza la evolución de la enfermedad COVID-19 causada por el coronavirus SARS-CoV2 en Andalucía, según los datos ofrecidos por la [Junta de Andalucía](http://www.juntadeandalucia.es/institutodeestadisticaycartografia/salud/COVID19.html), la [Fundación CIVIO](https://datos.civio.es/) y [Datadista](https://github.com/datadista/datasets/tree/master/COVID%2019). A diferencia de otras visualizaciones más extendidas, que representan datos acumulados en el tiempo, aquí se enfatizan las **variaciones diarias absolutas (no acumuladas)** en número de casos confirmados, personas ingresadas, curadas y fallecidas.

Los datos se actualizan diariamente. Tanto los datos como el código empleado para generar estas visualizaciones está disponible [aquí](https://github.com/Pakillo/COVID19-Andalucia).

Última actualización: `r Sys.Date()`

```{r render.toc}
render_toc("evolucion-coronavirus-andalucia.Rmd", base_level = 2, toc_depth = 1)
```




```{r datos}
library(readr)

#datos <- readxl::read_excel("datos_brutos.xlsx", sheet = "datos")
# A partir del 20 de Abril, usando datos de la Junta
# http://www.juntadeandalucia.es/institutodeestadisticaycartografia/salud/COVID19.html

datos <- readr::read_csv2("datos/datos_provincias_raw.csv", 
                          col_types = "Dcci-",
                          locale = locale(date_names = "es", 
                                          decimal_mark = ",",
                                          grouping_mark = ".",
                                          date_format = "%d/%m/%Y"),
                          skip_empty_rows = TRUE)

datos <- datos %>%
  tidyr::pivot_wider(names_from = "Medida", values_from = "Valor") %>%
  rename(Fecha = `Fecha declaración`, 
         ConfirmadosPCR = `Confirmados PCR`, 
         ConfirmadosTotal = `Total confirmados (PCR+test)`) %>%
  dplyr::select(Fecha, Territorio, ConfirmadosPCR, ConfirmadosTotal, everything()) %>%
  arrange(Fecha) %>%
  dplyr::filter(Territorio != "España")


## 9 Mayo: Datos son ahora diarios, NO acumulados!!

# datos <- datos %>%
#   group_by(Territorio) %>%
#   mutate(ConfirmadosPCR.new = ConfirmadosPCR - lag(ConfirmadosPCR),
#          ConfirmadosTotal.new = ConfirmadosTotal - lag(ConfirmadosTotal),
#          Hospitalizados.new = Hospitalizados - lag(Hospitalizados),
#          UCI.new =  UCI - lag(UCI),
#          Curados.new = Curados - lag(Curados),
#          Defunciones.new = Defunciones - lag(Defunciones)) %>%
#   ungroup()

##


# checks
library(assertr)

# datos %>%
#   assert(within_bounds(0, Inf), Confirmados.new:Curados.new, 
#          error_fun = error_report)  

write_csv(datos, "datos/datos_provincias_clean.csv")

```


```{r datos.provs, include=FALSE}
datos.provs <- datos %>%
  filter(Territorio != "Andalucía")

datos.provs %>%
  verify(length(unique(Territorio)) == 8, success_fun = success_logical)

```


```{r datos.andal}

test.andal <- readxl::read_excel("datos/test_Andalucia.xlsx")
test.andal$Fecha <- as.Date(test.andal$Fecha)

datos.andal <- datos %>%
  filter(Territorio == "Andalucía") %>%
  left_join(test.andal[, c("Fecha", "Ntest.dia", "Confirmados.acum", "Prop.Positivos")], 
            by = "Fecha") %>%
  group_by(Fecha) %>%
  mutate(Prop.Positivos = 100 * Prop.Positivos) %>%
  ungroup()


# prop.ci <- function(pos, n) {
#   # from Gelman & Hill book, p. 18
#   estimate <- pos/n
#   se <- sqrt(estimate * (1 - estimate) / n)
#   int.99 <- estimate + qnorm(c(.005,.995)) * se
#   int.99
# }


```

<br>




## Casos confirmados

<br>

En primer lugar se muestra el número de casos confirmados diariamente mediante técnica PCR:

<br>

```{r casos.pcr.datadista, fig.height=4, out.width='100%', eval=FALSE}

download.file("https://raw.githubusercontent.com/datadista/datasets/master/COVID%2019/ccaa_covid19_datos_isciii.csv", destfile = "datos/datadista_ccaa_covid19_datos_isciii.csv")

casos.pcr <- readr::read_csv("datos/datadista_ccaa_covid19_datos_isciii.csv", guess_max = 10000) %>%
  dplyr::filter(CCAA == "Andalucía") %>%
  rename(PCR = `PCR+`, TestAc = `TestAc+`) %>%
  mutate(Casos = ifelse(is.na(Casos), PCR + TestAc, Casos)) %>%
  mutate(PCR = ifelse(is.na(PCR), Casos, PCR)) %>% # assuming before 14 Abril all/most cases were PCR, no TestAc
  mutate(PCR.new = PCR - lag(PCR))
  

ggplot(casos.pcr) +
  geom_col(aes(x = Fecha, y = PCR.new), 
            fill = "#ff7f00") +
  scale_y_continuous(limits = c(0, NA), n.breaks = 6) +
  labs(x = "", y = "Nuevas detecciones\n",
       title = "Casos de COVID-19 confirmados diariamente por PCR en Andalucía",
       caption = "https://tiny.cc/COVID19-Andalucia") +
  theme(panel.grid.minor.y = element_line(size = rel(0.5)))

```



```{r casos.pcr, fig.height=4, out.width='100%'}

ggplot(datos.andal) +
  geom_col(aes(x = Fecha, y = ConfirmadosPCR), 
            fill = "#ff7f00") +
  scale_y_continuous(limits = c(0, NA), n.breaks = 6) +
  labs(x = "", y = "Nuevas detecciones\n",
       title = "Casos de COVID-19 confirmados diariamente por PCR en Andalucía",
       caption = "https://tiny.cc/COVID19-Andalucia") +
  theme(panel.grid.minor.y = element_line(size = rel(0.5)))

```


<br>

Además de PCR, la Junta de Andalucía está realizando test rápidos, que sirven para detectar personas que han sido probablemente contagiadas por el virus (aunque actualmente puedan no mostrar síntomas o no tener carga viral significativa). Las gráficas de abajo incluyen tanto los casos detectados mediante PCR como mediante test serológicos (anticuerpos).

<br>

```{r casos_Andalucia, fig.height=4, out.width='100%'}

ggplot(datos.andal) +
  geom_col(aes(x = Fecha, y = ConfirmadosTotal), 
            fill = "#ff7f00") +
  geom_line(aes(x = Fecha, y = Ntest.dia), 
            size = 1, colour = "grey70") + 
  scale_y_continuous(limits = c(0, NA), n.breaks = 6) +
  labs(x = "", y = "Nuevas detecciones\n",
       title = "Casos de COVID-19 confirmados diariamente en Andalucía",
       subtitle = "La línea gris representa el número de test (PCR + serológicos) realizados diariamente",
       caption = "https://tiny.cc/COVID19-Andalucia") +
  theme(panel.grid.minor.y = element_line(size = rel(0.5)))

```

<br>

Debe tenerse en cuenta que el [número de casos confirmados depende en gran medida del número de test realizados](https://ourworldindata.org/covid-testing). Por tanto, un aumento o disminución en el número de casos confirmados cada día puede deberse a haber realizado más o menos tests, no a variaciones en la incidencia de la enfermedad. 

<br>



```{r ncasos.ntest, out.width='100%', fig.height=4}

## NB: algún día (ej. 4 Mayo hay más confirmados que test!)

ggplot(datos.andal) +
  geom_point(aes(Ntest.dia, ConfirmadosTotal), 
             size = 3, colour = "#ff7f00") +
  scale_y_continuous(limits = c(0, NA), 
                     name = "Número de casos confirmados\n") +
  scale_x_continuous(limits = c(0, NA),
                     name = "\nNúmero de test realizados") +
  labs(title = "Relación entre el número de casos confirmados\ny el número de test realizados diariamente",
       caption = "https://tiny.cc/COVID19-Andalucia")
```

<br>
<br>

Andalucía es de las comunidades autónomas que [menos test ha realizado](https://elpais.com/sociedad/2020-04-27/la-rioja-hace-siete-veces-mas-pruebas-pcr-por-habitante-que-andalucia.html) en relación al tamaño de su población (al menos hasta mediados de Abril). Por tanto el número de casos de COVID-19 puede estar notablemente infraestimado. En general, no debemos comparar el número de casos entre comunidades sin tener en cuenta la enorme variación en el número de test realizados.

<br>

```{r test.ccaa, out.width='100%'}
test.ccaa <- readxl::read_excel("datos/ntest_casos_ccaa_14Apr.xlsx")

set.seed(123)
ggplot(test.ccaa) +
  geom_point(aes(Ntest.pop, Casos.pop), size = 2) +
  ggrepel::geom_text_repel(aes(x = Ntest.pop, y = Casos.pop, label = CCAA),
                           size = 3, nudge_x = 10, nudge_y = 30) +
  scale_x_continuous(name = "\nNúmero de test por 100.000 habitantes",
                     limits = c(0, NA)) +
  scale_y_continuous(name = "Número de casos por 100.000 habitantes\n",
                     limits = c(0, NA)) +
  labs(title = "Número de casos detectados en relación al número de habitantes\ny test realizados por CC.AA.",
       caption = "Datos a 14 de Abril (Fuente: https://datos.civio.es)\nhttps://tiny.cc/COVID19-Andalucia") 
```

<br>

La proporción de casos positivos respecto al total de test realizados también [puede informarnos](https://www.theatlantic.com/technology/archive/2020/04/us-coronavirus-outbreak-out-control-test-positivity-rate/610132/) sobre la incidencia de la enfermedad: 

<br>

```{r prop.positivos, fig.height=4, out.width = '100%'}

sec.axis.factor = 30

ggplot(datos.andal) +
  # geom_ribbon(aes(x = Fecha, ymin = prop.ci.low, ymax = prop.ci.up),
  #             fill = "#ff7f00", alpha = 0.3) +
  geom_col(aes(x = Fecha, y = Prop.Positivos), 
            size = 2, fill = "#ff7f00") +
  geom_line(aes(x = Fecha, y = (Ntest.dia/sec.axis.factor)), 
            colour = "grey70", size = 1.5) +
  # geom_text(aes(x = Fecha, y = 5, label = Ntest.dia), 
  #           colour = "#ff7f00", alpha = 0.8) +
  scale_y_continuous(limits = c(0, 100), 
                     sec.axis = sec_axis(trans = ~ ((.*sec.axis.factor)), 
                                         breaks = seq(0, 3000, by = 500),
                                         name = "Número de test\n")) +
  scale_x_date(limits = c(as.Date("2020-03-26"), NA)) +
  labs(x = "", y = "Porcentaje de tests positivos\n",
       title = "Porcentaje de tests que dan positivo en Andalucía",
       subtitle = "La línea gris representa el número de test realizados diariamente (eje derecho)",
       caption = "https://tiny.cc/COVID19-Andalucia")


```


<br>
<br>

A continuación se presentan los **casos confirmados mediante PCR en cada provincia**:

<br>

```{r casos_provincias, out.width = '100%', fig.height=6}

ggplot(datos.provs) +
  facet_wrap(~Territorio, scales = "free_y", ncol = 2) +
  geom_col(aes(x = Fecha, y = ConfirmadosPCR), 
            size = 1.5, fill = "#ff7f00") +
  ylim(0, NA) +
  labs(x = "", y = "Nuevas detecciones\n",
       title = "Casos de COVID-19 confirmados por PCR en cada provincia",
       subtitle = "Para facilitar la visualización de tendencias la escala del eje vertical es diferente cada provincia",
       caption = "https://tiny.cc/COVID19-Andalucia") +
  theme(axis.text.x = element_text(size = 8))

```


<br>

Pulse [aquí](#datos-por-municipio) para ver los **datos por municipio y distrito sanitario**. 

<br>


```{r distritos, eval=FALSE}
# 
# distritos.old <- gsheet::gsheet2tbl("https://docs.google.com/spreadsheets/d/1vH3y_4bL9n1sXOQjA91m8eqfbpCI-a8KV3cWXfQY3cI")
# 
# distritos <- distritos %>%
#   group_by(nombre) %>%
#   mutate(casos.dia = confirmados - lag(confirmados)) %>%
#   mutate(casos.dia = ifelse(fecha == as.Date("2020-04-11"), NA, casos.dia))

#stopifnot(distritos$casos.dia >=0)

```

```{r eval = FALSE}

distritos <- readxl::read_excel("datos/distritos_sanitarios.xlsx")

distri.data <- read_csv("datos/datos_distritos_confirmados.csv",
                        col_types = "Dccccci")

if (!fecha.distri %in% distri.data$Fecha) {
  
  distri.data.new <- readr::read_csv2("datos/datos_distritos_confirmados_dia.csv", 
                                      col_types = "cccci-",
                                      locale = locale(date_names = "es", 
                                                      decimal_mark = ",",
                                                      grouping_mark = ".",
                                                      date_format = "%d/%m/%Y"),
                                      skip_empty_rows = TRUE)
  
  distri.data.new <- distri.data.new %>%
    mutate(Fecha = fecha.distri) %>%
    rename(Casos = Valor) %>%
    dplyr::select(-Medida) %>%
    dplyr::select(Fecha, everything()) 
  
  
  # checks
  distri.data.new %>%
    verify(names(.) == c("Fecha", "Territorio", "Edad", "Sexo", "Casos")) %>%
    verify(sort(unique(.$Territorio)) == sort(distritos$Territorio)) %>%
    assert(within_bounds(0, Inf), Casos)
  
  # join
  distri.data.new <- distri.data.new %>%
    left_join(distritos, by = "Territorio") %>%
    dplyr::select(Fecha, Territorio, nombre.corto, provincia, everything()) %>%
    arrange(Fecha, provincia, Territorio)
  
  
  # add to former dataset
  distri.data <- bind_rows(distri.data, distri.data.new)
  
  # save
  write_csv(distri.data, "datos/datos_distritos_confirmados.csv")
  
}

```

```{r eval=FALSE}
# ## 23-04-2020: La Junta cambia nombre de distritos con nombre == a provincia
# distri.data <- distri.data %>%
#   mutate(Territorio = case_when(
#     Territorio == "Almería" ~ "Almería (distrito)",
#     Territorio == "Córdoba" ~ "Córdoba (distrito)",
#     Territorio == "Granada" ~ "Granada (distrito)",
#     Territorio == "Jaén" ~ "Jaén (distrito)",
#     Territorio == "Málaga" ~ "Málaga (distrito)",
#     Territorio == "Sevilla" ~ "Sevilla (distrito)",
#     TRUE ~ Territorio
#   ))

# distri.data <- distri.data %>%
#   mutate(nombre.corto = ifelse(nombre.corto == "Axarquia", "Axarquía", nombre.corto))

# distri.data <- distri.data %>%
#   filter(Fecha != "2020-04-22")
```

```{r casos.distri, out.width='100%', fig.height=7, eval=FALSE}

distri.data <- read_csv("datos/datos_distritos_confirmados.csv",
                        col_types = "Dccccci")

distri.data2plot <- distri.data %>%
  filter(Edad == "TOTAL", Sexo == "Ambos sexos") %>%
  filter(Fecha > as.Date("2020-04-10")) %>%
  group_by(Territorio) %>%
  mutate(Casos.new = Casos - lag(Casos)) %>%
  ungroup() %>%
  mutate(Casos.new = ifelse(Fecha == as.Date("2020-04-11"), NA, Casos.new))

distri.last <- dplyr::filter(distri.data2plot, Fecha == max(Fecha))

set.seed(5)

ggplot(distri.data2plot) +
  aes(x = Fecha, y = Casos.new) +
  facet_wrap(~provincia, ncol = 2) +
  geom_line(aes(group = nombre.corto, colour = nombre.corto), size = 1.5) +
  theme(legend.position = "none") +
  geom_point(data = distri.last, aes(colour = nombre.corto), size = 1.5) +
  scale_color_manual(values = sample(colorRampPalette(RColorBrewer::brewer.pal(n = 9, "Set1")[-6])(100))) +
  ggrepel::geom_text_repel(data = distri.last,
                           aes(label = nombre.corto, colour = nombre.corto), 
                           size = 2.5, nudge_x = 0.4, 
                           segment.size = 0.2, segment.alpha = 0.5) +
  scale_x_date(expand = expansion(mult = c(0, 0.5))) +
  labs(x = "", y = "Casos confirmados\n",
       caption = "https://tiny.cc/COVID19-Andalucia") +
  theme(strip.text = element_text(size = 12))

```


### Mapas


Este mapa muestra los casos confirmados por distrito sanitario con fecha 6 de Abril. La Junta de Andalucía ha comenzado a visualizar los datos diarios por distrito sanitario y municipio [aquí](http://www.juntadeandalucia.es/institutodeestadisticaycartografia/salud/COVID19.html).

```{r mapa_distritos, out.width='100%'}
casos.dist <- readxl::read_excel("datos/datos_brutos.xlsx", sheet = "distritos")

library(sf)

distritos <- st_read("Distritos/Distritos_2018.shp", 
                     stringsAsFactors = FALSE, quiet = TRUE) %>%
  mutate(CODIST = as.numeric(CODIST))

casos.dist <- left_join(select(distritos, CODIST, nombre),
                        select(casos.dist, CODIST, nombre, casos, fecha),
                        by = c("CODIST", "nombre"))


library(mapview)
mapviewOptions(legend.pos = "bottomleft")

mapview(casos.dist, zcol = "casos", 
        col.regions = colorRampPalette(RColorBrewer::brewer.pal(9, "YlOrRd")),
        alpha.regions = 0.9,
        map.types = "CartoDB.Positron",
        layer.name = "Casos",
        popup = leafpop::popupTable(casos.dist, 
                                    zcol = c("nombre", "casos", "fecha"), 
                           row.numbers = FALSE, feature.id = FALSE)) 

# ggplot(casos.dist) +
#   geom_sf(aes(fill = casos)) +
#   scale_fill_distiller(type = "seq", palette = "YlGnBu", direction = 1)
        
```




```{r seguimiento_Andalucía, fig.height=3, out.width='100%',eval=FALSE}

ggplot(andal) +
  geom_line(aes(x = Fecha, y = Seguimiento), 
            size = 2, colour = "#a65628") +
  ylim(0, max(andal$Seguimiento)) +
  scale_x_datetime(limits = c(min(andal$Fecha[!is.na(andal$Seguimiento)]),
                          max(andal$Fecha))) +
  labs(x = "", y = "Nº Personas\n",
       title = "Personas en seguimiento activo por COVID-19 en Andalucía")

```


```{r seguimiento_provincias, out.width='100%', eval=FALSE}

ggplot(datos) +
  facet_wrap(~Provincia, scales = "free_y", ncol = 2) +
  geom_line(aes(x = Fecha, y = Seguimiento), 
            size = 1.5, colour = "#a65628") +
  ylim(0, max(datos$Seguimiento)) +
  scale_x_datetime(limits = c(min(datos$Fecha[!is.na(datos$Seguimiento)]),
                          max(datos$Fecha))) +
  labs(x = "", y = "Nº Personas\n",
       title = "Personas en seguimiento activo en cada provincia",
       caption = "Nótese que, para facilitar la visualización de tendencias, la escala del eje vertical varía para cada provincia") +
  theme(axis.text.x = element_text(size = 8))

```


<br>


## Ingresos en centros hospitalarios

<br>


```{r ingresos_Andalucia, fig.height=3, out.width='100%'}

ggplot(datos.andal) +
  geom_col(aes(x = Fecha, y = Hospitalizados), 
            size = 1.5, fill = "#e41a1c") +
  ylim(0, NA) +
  #scale_x_date(limits = c(as.Date("2020-03-15"), NA)) +
  labs(x = "", y = "Nº Personas\n",
       title = "Hospitalizaciones diarias con COVID-19 en Andalucía",
       caption = "https://tiny.cc/COVID19-Andalucia")

```


<br>
<br>


```{r ingresos_provincias, out.width='100%', fig.height=6}

ggplot(datos.provs) +
  facet_wrap(~Territorio, scales = "free_y", ncol = 2) +
  geom_col(aes(x = Fecha, y = Hospitalizados), 
            size = 1.5, fill = "#e41a1c") +
  ylim(0, NA) +
  #scale_x_date(limits = c(as.Date("2020-03-15"), NA)) +
  labs(x = "", y = "Nº Personas\n",
       title = "Hospitalizaciones diarias con COVID-19 en cada provincia",
       subtitle = "Para facilitar la visualización de tendencias la escala del eje vertical es diferente en cada provincia",
       caption = "https://tiny.cc/COVID19-Andalucia") +
  theme(axis.text.x = element_text(size = 8))

```


<br>


## Ingresos en cuidados intensivos (UCI)

<br>


```{r uci_Andalucia, fig.height=3, out.width='100%'}

ggplot(datos.andal) +
  geom_col(aes(x = Fecha, y = UCI), 
            size = 1.5, fill = "#a65628") +
  ylim(0, NA) +
  #scale_x_date(limits = c(as.Date("2020-03-27"), NA)) +
  labs(x = "", y = "Nº Personas\n",
       title = "Ingresos diarios en UCI con COVID-19 en Andalucía",
       caption = "https://tiny.cc/COVID19-Andalucia")

```


<br>
<br>


```{r uci_provincias, out.width='100%', eval=FALSE}

ggplot(datos.provs) +
  facet_wrap(~Territorio, scales = "free_y", ncol = 2) +
  geom_col(aes(x = Fecha, y = UCI), 
            size = 1.5, fill = "#a65628") +
  ylim(0, NA) +
  #scale_x_date(limits = c(as.Date("2020-03-27"), NA)) +
  labs(x = "", y = "Nº Personas\n",
       title = "Ingresos diarios en cuidados intensivos en cada provincia",
       subtitle = "Para facilitar la visualización de tendencias, la escala del eje vertical es diferente cada provincia",
       caption = "https://tiny.cc/COVID19-Andalucia") +
  theme(axis.text.x = element_text(size = 8))

```




```{r altas_Andalucía, fig.height=3, out.width='100%', eval=FALSE}

ggplot(andal) +
  geom_line(aes(x = Fecha, y = Altas.dia), 
            size = 2, colour = "#377eb8") +
  ylim(0, max(andal$Altas.dia)) +
  scale_x_datetime(limits = c(andal$Fecha[13],
                          max(andal$Fecha))) +
  labs(x = "", y = "Nº Personas\n",
       title = "Altas hospitalarias en Andalucía")

```



```{r altas_provincias, out.width='100%', eval=FALSE}

ggplot(datos) +
  facet_wrap(~Provincia, scales = "free_y", ncol = 2) +
  geom_line(aes(x = Fecha, y = Altas.dia), 
            size = 1.5, colour = "#377eb8") +
  ylim(0, max(datos$Altas.dia)) +
  scale_x_datetime(limits = c(andal$Fecha[13],
                          max(datos$Fecha))) +
  labs(x = "", y = "Nº Personas\n",
       title = "Altas hospitalarias en cada provincia",
       caption = "Nótese que, para facilitar la visualización de tendencias, la escala del eje vertical varía para cada provincia") +
  theme(axis.text.x = element_text(size = 8))

```


<br>


## Personas curadas

<br>


```{r curadas_Andalucia, fig.height=3, out.width='100%'}

ggplot(datos.andal) +
  geom_col(aes(x = Fecha, y = Curados), 
            size = 1.5, fill = "#4daf4a") +
  ylim(0, NA) +
  #scale_x_date(limits = c(as.Date("2020-03-23"), NA)) +
  labs(x = "", y = "Nº Personas\n",
       title = "Personas curadas de COVID-19 diariamente en Andalucía",
       caption = "https://tiny.cc/COVID19-Andalucia")

```


<br>
<br>


```{r curadas_provincias, out.width='100%', eval=FALSE}

ggplot(datos.provs) +
  facet_wrap(~Territorio, scales = "free_y", ncol = 2) +
  geom_col(aes(x = Fecha, y = Curados), 
            size = 1.5, fill = "#4daf4a") +
  ylim(0, NA) +
  labs(x = "", y = "Nº Personas\n",
       title = "Personas curadas diariamente en cada provincia",
       caption = "Nótese que, para facilitar la visualización de tendencias, la escala del eje vertical varía para cada provincia") +
  theme(axis.text.x = element_text(size = 8))

```


<br>



## Defunciones

<br>

```{r fallecidos_Andalucia, fig.height=3, out.width='100%'}

ggplot(datos.andal) +
  geom_col(aes(x = Fecha, y = Defunciones), 
            size = 1.5, fill = "grey20") +
  labs(x = "", y = "Nº Defunciones\n",
       title = "Defunciones diarias relacionadas con COVID-19 en Andalucía",
       caption = "https://tiny.cc/COVID19-Andalucia") +
  scale_y_continuous(limits = c(0, NA)) 

```

<br>
<br>

```{r fallecidos_provincias, eval = TRUE, out.width='100%', fig.height=6}
         
ggplot(datos.provs) +
  facet_wrap(~Territorio, ncol = 2) +  
  geom_col(aes(x = Fecha, y = Defunciones), 
            size = 1.5, fill = "grey20") +
  scale_y_continuous(limits = c(0, NA)) +
  #scale_x_date(limits = c(as.Date("2020-03-10"), NA)) +
  labs(x = "", y = "Nº Defunciones\n",
       title = "Defunciones diarias relacionadas con COVID-19 en cada provincia",
       subtitle = "Para facilitar la visualización de tendencias, la escala del eje vertical es diferente en cada provincia",
       caption = "https://tiny.cc/COVID19-Andalucia") +
  theme(axis.text.x = element_text(size = 8))

```

<br>


## Distribucion por edad y sexo

<br>

```{r dist.edad.sexo, out.width='100%', fig.height=4}

casos.edad.sexo <- read_csv2("datos/edad.sexo/datos_casos_edad_sexo.csv",
                          locale = locale(date_names = "es", 
                                          decimal_mark = ",",
                                          grouping_mark = "."),
                          skip_empty_rows = TRUE) %>%
  select(-X5) %>%
  mutate(Medida = "% Casos") %>%
  filter(!is.na(Edad))


hosp.edad.sexo <- read_csv2("datos/edad.sexo/datos_hosp_edad_sexo.csv",
                          locale = locale(date_names = "es", 
                                          decimal_mark = ",",
                                          grouping_mark = "."),
                          skip_empty_rows = TRUE) %>%
  select(-X5) %>%
  mutate(Medida = "% Hospitalizaciones") %>%
  filter(!is.na(Edad))


uci.edad.sexo <- read_csv2("datos/edad.sexo/datos_uci_edad_sexo.csv",
                          locale = locale(date_names = "es", 
                                          decimal_mark = ",",
                                          grouping_mark = "."),
                          skip_empty_rows = TRUE) %>%
  select(-X5) %>%
  mutate(Medida = "% UCI") %>%
  filter(!is.na(Edad))


def.edad.sexo <- read_csv2("datos/edad.sexo/datos_def_edad_sexo.csv",
                          locale = locale(date_names = "es", 
                                          decimal_mark = ",",
                                          grouping_mark = "."),
                          skip_empty_rows = TRUE) %>%
  select(-X5) %>%
  mutate(Medida = "% Defunciones") %>%
  filter(!is.na(Edad)) %>%
  right_join(casos.edad.sexo[, c("Edad", "Sexo")], by = c("Edad", "Sexo")) %>%
  mutate(Medida = "% Defunciones")


recup.edad.sexo <- read_csv2("datos/edad.sexo/datos_curados_edad_sexo.csv",
                          locale = locale(date_names = "es", 
                                          decimal_mark = ",",
                                          grouping_mark = "."),
                          skip_empty_rows = TRUE) %>%
  select(-X5) %>%
  mutate(Medida = "% Recuperados") %>%
  filter(!is.na(Edad))


## Obtener etiquetas edades
library(stringr)
edades <- casos.edad.sexo %>%
  filter(Sexo == "Hombres") %>%
  mutate(edades = str_replace(Edad, "De ", "")) %>%
  mutate(edades = str_replace(edades, " a ", " - ")) %>%
  mutate(edades = str_replace(edades, " años", "")) %>%
  pull(edades)
  #mutate(edades = rev(edades))


## Juntar todas las variables

todo.edad.sexo <- bind_rows(casos.edad.sexo, 
                            hosp.edad.sexo,
                            uci.edad.sexo,
                            def.edad.sexo,
                            recup.edad.sexo) %>%
  group_by(Sexo, Medida) %>%
  mutate(edades = factor(edades, levels = edades)) %>%
  ungroup() %>%
  mutate(Medida = factor(Medida, levels = c("% Casos", "% Recuperados",
                                            "% Hospitalizaciones", "% UCI", "% Defunciones")))


## Fig hombres
todo.edad.sexo %>%
  filter(Sexo == "Hombres") %>%
ggplot() +
  facet_wrap(~Medida, nrow = 1) + 
  coord_flip() +
  geom_col(aes(x = edades, y = Valor), fill = "#ff7f00") +
  labs(x = "Edad (años)", y = "Porcentaje (%)", title = "Hombres",
       caption = "https://tiny.cc/COVID19-Andalucia") +
  theme(title = element_text(size = 15),
        axis.text.y = element_text(size = 8),
        strip.text = element_text(size = 9),
        axis.title = element_text(size = 10))


## Fig mujeres
todo.edad.sexo %>%
  filter(Sexo == "Mujeres") %>%
ggplot() +
  facet_wrap(~Medida, nrow = 1) + 
  coord_flip() +
  geom_col(aes(x = edades, y = Valor), fill = "#984ea3") +
  labs(x = "Edad (años)", y = "Porcentaje (%)", title = "Mujeres",
       caption = "https://tiny.cc/COVID19-Andalucia") +
  theme(title = element_text(size = 15),
        axis.text.y = element_text(size = 8),
        strip.text = element_text(size = 9),
        axis.title = element_text(size = 10)) +
  scale_y_continuous(breaks = seq(0, 10, 2))

```



<br>


## Datos por municipio

Esta tabla contiene los datos de casos confirmados y defunciones acumuladas por municipio. Se pueden realizar búsquedas en toda la tabla o filtrar valores en cada columna.

<br>

```{r tabla.muni, out.width='100%'}
library(DT)

muni.data <- readr::read_csv("datos/municipios.csv", guess_max = 10000)
#muni.data$Provincia <- as.factor(muni.data$Provincia)

datatable(muni.data, rownames = FALSE, filter = "top")
```

<br>

Realizado por [Francisco Rodríguez Sánchez](https://twitter.com/frod_san) a partir de los [datos]((https://www.juntadeandalucia.es/organismos/saludyfamilias/areas/salud-vida/paginas/Nuevo_Coronavirus.html)) ofrecidos por la Consejería de Salud y Familias de la Junta de Andalucía.

