---
title: "Datos COVID-19 Andalucía: evolución y situación actual"
output: 
  html_document: 
    fig_caption: yes
    fig_height: 5
    fig_width: 7
    theme: flatly
    toc: no
    self_contained: no
    includes: 
      in_header: header.html
---

<!-- Global site tag (gtag.js) - Google Analytics -->
<script async src="https://www.googletagmanager.com/gtag/js?id=UA-46538450-3"></script>
<script>
  window.dataLayer = window.dataLayer || [];
  function gtag(){dataLayer.push(arguments);}
  gtag('js', new Date());

  gtag('config', 'UA-46538450-3');
</script>


```{r, echo=FALSE}
library(metathis)
meta() %>% 
  meta_description("Información actualizada diariamente sobre casos detectados, ingresos, defunciones, vacunación, etc. a escala de municipio, provincia y comunidad autónoma") %>% 
  meta_subject("COVID-19 en Andalucía: datos por municipio, provincia y comunidad autónoma") %>% 
  meta_geo(geo_placename = "Andalucia",
           geo_region = "ES-AN")
```



```{r setup, include=FALSE}
library(knitr)
knitr::opts_chunk$set(echo = FALSE, warning = FALSE, message = FALSE, out.width = "100%")

# Garrick Adenbuie's gist to place TOC anywhere
# devtools::source_gist("c83e078bf8c81b035e32c3fc0cf04ee8", 
#                       filename = 'render_toc.R')
source("render_toc.R")
```

```{r pkgs, include=FALSE}
library(dplyr)
library(ggplot2)
#library(plotly)

mytheme <- theme_minimal(base_size = 12) +
  theme(panel.grid.minor = element_blank(),
        panel.grid.major.x = element_blank(),
        plot.caption = element_text(size = 8, face = "italic", colour = "grey60"),
        plot.subtitle = element_text(size = 9, face = "plain", colour = "grey50"),
        axis.ticks = element_line(colour = "grey80"),
        axis.ticks.length = unit(3, "pt"),
        strip.text = element_text(size = 12))
theme_set(mytheme)
```

<br>

Aquí se visualiza la evolución de la enfermedad COVID-19 causada por el coronavirus SARS-CoV2 en Andalucía, según los datos ofrecidos por la [Junta de Andalucía](http://www.juntadeandalucia.es/institutodeestadisticaycartografia/salud/COVID19.html), el [Ministerio de Sanidad](https://www.mscbs.gob.es/profesionales/saludPublica/ccayes/alertasActual/nCov/situacionActual.htm?q=service/), la [Fundación CIVIO](https://datos.civio.es/) y [Datadista](https://github.com/datadista/datasets/tree/master/COVID%2019). Se incluyen **casos detectados, ingresos, defunciones, letalidad, etc** a escala de **municipio, provincia y comunidad autónoma**.

Los datos se **actualizan diariamente**. En esta [cuenta de twitter](https://twitter.com/covid_andalucia) compartiremos la información más relevante. Tanto los datos como el código empleado para generar estas visualizaciones está disponible [aquí](https://github.com/Pakillo/COVID19-Andalucia). 

Última actualización: `r Sys.Date()`

### Índice

```{r render.toc}
render_toc("evolucion-coronavirus-andalucia.Rmd", base_level = 2, toc_depth = 2)
```




```{r datos}

library(readr)
library(assertr)

#datos <- readxl::read_excel("datos_brutos.xlsx", sheet = "datos")
# A partir del 20 de Abril, usando datos de la Junta
# http://www.juntadeandalucia.es/institutodeestadisticaycartografia/salud/COVID19.html

datos <- readr::read_csv2("datos/datos_provincias_raw.csv", 
                          col_types = "Dcci-",
                          locale = locale(date_names = "es", 
                                          decimal_mark = ",",
                                          grouping_mark = ".",
                                          date_format = "%d/%m/%Y"),
                          skip_empty_rows = TRUE) %>%
  filter(!is.na(Medida)) %>%
  mutate(Medida = ifelse(Medida == "Fallecidos", "Defunciones", Medida))

# datos %>%
#   assertr::verify(unique(.$Medida) == 
#                     c("Confirmados PCR", "Hospitalizados", "UCI", 
#                       "Curados", "Defunciones", "Total confirmados"))

datos <- datos %>%
  tidyr::pivot_wider(names_from = "Medida", values_from = "Valor") %>%
  rename(Fecha = `Fecha diagnóstico`, 
         ConfirmadosPCR = `Confirmados PDIA`, 
         ConfirmadosTotal = `Total confirmados`) %>%
  dplyr::select(Fecha, Territorio, ConfirmadosPCR, ConfirmadosTotal, everything()) %>%
  arrange(Fecha) %>%
  dplyr::filter(Territorio != "España")


write_csv(datos, "datos/datos_provincias_clean.csv")

```


```{r datos.provs, include=FALSE}
datos.provs <- datos %>%
  filter(Territorio != "Andalucía", Territorio != "Provincia sin especificar")

datos.provs %>%
  verify(length(unique(Territorio)) == 8, success_fun = success_logical)

```


```{r datos.andal}

## Datos test de Junta Andalucía
# test.andal <- readxl::read_excel("datos/test_Andalucia.xlsx")
# test.andal$Fecha <- as.Date(test.andal$Fecha)

datos.andal <- datos %>%
  filter(Territorio == "Andalucía") 
  # left_join(test.minist, by = "Fecha") 
  
```

```{r casos.edad.fecha}

library(stringr)

casos.edad.fecha <- read_csv2("datos/confPCR_edad_fecha.csv",
                          skip_empty_rows = TRUE) %>%
  select(-Medida, - X5) %>%
  filter(!is.na(Edad)) %>%
  tidyr::separate(col = "Fecha diagnóstico", into = c("Dia", "Mes", "Año"), sep = "/", remove = TRUE) %>%
  mutate(Fecha = paste(`Año`, Mes, Dia, sep = "-")) %>%
  mutate(Fecha = as.Date(Fecha)) %>%
  mutate(edades = str_replace(Edad, "De ", "")) %>%
  mutate(edades = str_replace(edades, " a ", " - ")) %>%
  mutate(edades = str_replace(edades, " años", "")) %>%
  mutate(edades = factor(edades,
                         levels = rev(c("0 - 14", "15 - 29", "30 - 44", "45 - 64", "65 - 84", "85 y más")))) %>%
  rename(Casos = Valor) %>%
  mutate(Casos = ifelse(is.na(Casos), 0, Casos)) %>% 
  select(-Dia, -Mes) %>% 
  select(Fecha, everything()) 

## Nº de habitantes en cada categoria
# Datos de 2019 (https://www.juntadeandalucia.es/institutodeestadisticaycartografia/badea/operaciones/consulta/anual/21974?CodOper=b3_151&codConsulta=21974) 
nhab.edad.sexo <- data.frame(
  Edad = sort(unique(casos.edad.fecha$Edad)),
  nhab = c(
    1322951, #0-14
    1380773, #15-29
    1869844, #30-44
    2400570, #45-64
    1236622, #65-84 (estimado as Casos*100000 / Tasa)
    203606 #85+ (estimado as Casos*100000 / Tasa)
  )
)


casos.edad.fecha <- casos.edad.fecha %>% 
  left_join(nhab.edad.sexo, by = "Edad") %>% 
  group_by(Edad) %>% 
  mutate(Casos.acum = cumsum(Casos)) %>% 
  mutate(Casos.14d = Casos.acum - lag(Casos.acum, n = 14)) %>% 
  mutate(IA.14d = Casos.14d*100000 / nhab) %>% 
  ungroup()

## incidencia acumulada >65 años

# Nº personas >=65 años: 1440102
# Datos de 2019 (https://www.juntadeandalucia.es/institutodeestadisticaycartografia/badea/operaciones/consulta/anual/21974?CodOper=b3_151&codConsulta=21974)

casos.65 <- casos.edad.fecha %>% 
  filter(Edad == "De 65 a 84 años" | Edad == "De 85 y más años") %>% 
  group_by(Fecha) %>% 
  summarise(Casos = sum(Casos)) %>% 
  mutate(Casos.acum = cumsum(Casos)) %>% 
  mutate(Casos.14d = Casos.acum - lag(Casos.acum, n = 14),
         Casos.7d = Casos.acum - lag(Casos.acum, n = 7)) %>% 
  mutate(Tasa.14d.65a = Casos.14d * 100000 / 1440102,
         Tasa.7d.65a = Casos.7d * 100000 / 1440102) %>% 
  mutate(Territorio = "Andalucía") 
  
  
```


```{r datos.acum}

datos.acum <- read_csv2("datos/acumulados.csv", 
                        col_types = "Dcci-",
                          locale = locale(date_names = "es", 
                                          decimal_mark = ",",
                                          grouping_mark = ".",
                                          date_format = "%d/%m/%Y"),
                          skip_empty_rows = TRUE) %>%
  filter(Medida != "Total confirmados") %>%
  mutate(Medida = stringr::str_replace_all(Medida, " PDIA", "")) %>% 
  mutate(Medida = stringr::str_replace_all(Medida, " días", "d")) %>% 
  mutate(Medida = ifelse(Medida == "Confirmados PCR", "ConfirmadosPCR", Medida),
         Medida = ifelse(Medida == "Total UCI", "UCI", Medida),
         Medida = ifelse(Medida == "Fallecidos", "Defunciones", Medida),
         Medida = ifelse(Medida == "Curados", "Recuperados", Medida)) %>%
  tidyr::pivot_wider(names_from = "Medida", values_from = "Valor") %>%
  arrange(Fecha) %>% 
  mutate(Tasa.14d = `Confirmados 14d` *100000 / 8414240,  # Poblacion Andalucia = 8414240
         Tasa.7d = `Confirmados 7d` *100000 / 8414240)


## Add tasas mayores de 65 años
datos.acum <- datos.acum %>% 
  left_join(casos.65, by = c("Fecha", "Territorio"))

## Add datos positividad + trazabilidad
test.minist <- readxl::read_excel("datos/positividad_Ministerio.xlsx")
test.minist$Fecha <- as.Date(test.minist$Fecha)

datos.acum <- datos.acum %>% 
  full_join(test.minist, by = c("Fecha", "Territorio"))


# Add datos camas ocupadas
camas <- readxl::read_excel("datos/camas_ocupadas.xlsx") %>%
  mutate(Fecha = as.Date(Fecha)) %>%
  rename(CamasUCI = UCI)

datos.acum <- datos.acum %>%
  left_join(camas, by = c("Fecha", "Territorio")) %>% 
  arrange(Fecha)

datos.acum.andal <- datos.acum %>% 
  filter(Territorio == "Andalucía")

```



```{r datos.diarios.iscii}

## Agrupar datos provinciales a nivel de Com Aut
datos.diarios.iscii <- read_csv("datos/casos_hosp_uci_def_sexo_edad_provres.csv") %>% 
  filter(provincia_iso %in% c("AL", "CA", "CO", "GR", "HU", "J", "MA", "SE")) %>% 
  group_by(sexo, grupo_edad, fecha) %>% 
  summarise(casos = sum(num_casos), hosp = sum(num_hosp), 
            uci = sum(num_uci), def = sum(num_def))

datos.diarios.iscii.notna <- datos.diarios.iscii %>% 
  filter(sexo != "NC") %>% 
  filter(grupo_edad != "NC")

```


<br>


## Indicadores Ministerio Sanidad (semáforo) {#semaforo}

```{r indicadores.datos}

datos.indic <- readxl::read_excel("datos/indicadores_sanidad.xlsx") %>% 
  mutate(Fecha = as.Date(Fecha)) %>% 
  filter(Fecha == max(Fecha)) %>% 
  rename(`%OcupHosp` = CamasOcup, `%OcupUCI` = UCI)
```

<br>

```{r indic.colors}

indic.umbrales <- readxl::read_excel("datos/indicadores_umbrales.xlsx")

indic.color.riesgo <- Vectorize(function(value, umbrales.df = indic.umbrales) {

  color <- umbrales.df$Color[umbrales.df$Riesgo == value]
  
}, vectorize.args = "value")


indic.color.numeric <- function(vble, 
                                indic.df = datos.indic, 
                                umbrales.df = indic.umbrales) {
  
  if ("%OcupHosp" %in% names(indic.df)) {
    indic.df <- indic.df %>% 
      rename(CamasOcup = `%OcupHosp`, 
           UCI = `%OcupUCI`)
  }

  
  if (vble == "Trazabilidad") {
    umbrales.df <- arrange(umbrales.df, Trazabilidad)
  }
  intervalo <- findInterval(indic.df[[vble]], umbrales.df[[vble]])
  color <- umbrales.df$Color[intervalo]
  
}


## Add colors to data table
datos.indic <- datos.indic %>% 
  mutate(Riesgo.col = indic.color.riesgo(datos.indic$Riesgo),
         IA14.col = indic.color.numeric("IA14"),
         IA7.col = indic.color.numeric("IA7"),
         IA14.65yr.col = indic.color.numeric("IA14.65yr"),
         IA7.65yr.col = indic.color.numeric("IA7.65yr"),
         Positividad.col = indic.color.numeric("Positividad"),
         Trazabilidad.col = indic.color.numeric("Trazabilidad"),
         OcupHosp.col = indic.color.numeric("CamasOcup"),
         OcupUCI.col = indic.color.numeric("UCI")
         )

```


```{r indicadores.tabla}

library(flextable)

datos.indic %>% 
  select(-Fecha) %>% 
  select(Territorio, Riesgo, IA14:`%OcupUCI`) %>% 
  flextable() %>% 
  colformat_num(j = 3:10, digits = 0) %>% 
  bg(j = "Riesgo", part = 'body', bg = indic.color.riesgo) %>% 
  bg(j = "IA14", bg = datos.indic$IA14.col) %>% 
  bg(j = "IA7", bg = datos.indic$IA7.col) %>%
  bg(j = "IA14.65yr", bg = datos.indic$IA14.65yr.col) %>% 
  bg(j = "IA7.65yr", bg = datos.indic$IA7.65yr.col) %>% 
  bg(j = "Positividad", bg = datos.indic$Positividad.col) %>% 
  bg(j = "Trazabilidad", bg = datos.indic$Trazabilidad.col) %>% 
  bg(j = "%OcupHosp", bg = datos.indic$OcupHosp.col) %>% 
  bg(j = "%OcupUCI", bg = datos.indic$OcupUCI.col)
  
```

Datos referidos al `r unique(datos.indic$Fecha)` (último [informe de indicadores](https://www.mscbs.gob.es/profesionales/saludPublica/ccayes/alertasActual/nCov/situacionActual.htm?q=service/) del Ministerio de Sanidad). Más abajo aparecen datos más actualizados para muchas de estas variables, obtenidos a partir de los informes diarios de la Junta de Andalucía. 

<br>

Las siguientes gráficas muestran la evolución de cada uno de los [indicadores](https://www.lamoncloa.gob.es/serviciosdeprensa/notasprensa/sanidad14/Documents/2020/221020_ActuacionesrespuestaCOVID.pdf) aprobados por el Consejo Interterritorial de Salud.

Los distintos colores representan [niveles crecientes de riesgo](https://twitter.com/DadosdeLaplace/status/1319326140671066113/photo/1), desde el **verde ("nueva normalidad") al morado ("riesgo extremo")**.

<br>

### Bloque 1: Nivel de Transmisión {#bloqueI}

<br>

```{r IA14, fig.height=4}

datos.plot <- datos.acum.andal %>% 
  filter(!is.na(Tasa.14d))

ggplot(datos.plot) +
  geom_line(aes(Fecha, Tasa.14d), size = 2) +
  annotate("text", x = 7 + max(datos.plot$Fecha), 
           y = datos.plot$Tasa.14d[nrow(datos.plot)],
           label = round(datos.plot$Tasa.14d[nrow(datos.plot)])) +
  scale_x_date(limits = c(as.Date("2020-07-01"), NA), 
               date_breaks = "1 month", date_labels = "%b") +
  geom_ribbon(aes(x = Fecha, ymin = 0, ymax = 25), fill = "#4daf4a", alpha = 0.3) +
  geom_ribbon(aes(x = Fecha, ymin = 25, ymax = 50), fill = "#ffff33", alpha = 0.3) +
  geom_ribbon(aes(x = Fecha, ymin = 50, ymax = 150), fill = "#ff7f00", alpha = 0.3) +
  geom_ribbon(aes(x = Fecha, ymin = 150, ymax = 250), fill = "#e41a1c", alpha = 0.3) +
  geom_ribbon(aes(x = Fecha, ymin = 250, ymax = max(Tasa.14d)), 
              fill = "#984ea3", alpha = 0.3) +
  labs(x = "", y = "",
       title = "Incidencia Acumulada 14 días",
       subtitle = "Casos confirmados en los últimos 14 días por cada 100.000 habitantes",
       caption = "https://tiny.cc/COVID19-Andalucia")
  
```


```{r IA7, fig.height=4}

datos.plot <- datos.acum.andal %>% 
  filter(!is.na(Tasa.7d)) 

ggplot(datos.plot) +
  geom_line(aes(Fecha, Tasa.7d), size = 2) +
  annotate("text", x = 7 + max(datos.plot$Fecha), 
           y = datos.plot$Tasa.7d[nrow(datos.plot)],
           label = round(datos.plot$Tasa.7d[nrow(datos.plot)])) +
  scale_x_date(limits = c(as.Date("2020-07-01"), NA), 
               date_breaks = "1 month", date_labels = "%b") +
  geom_ribbon(aes(x = Fecha, ymin = 0, ymax = 10), fill = "#4daf4a", alpha = 0.3) +
  geom_ribbon(aes(x = Fecha, ymin = 10, ymax = 25), fill = "#ffff33", alpha = 0.3) +
  geom_ribbon(aes(x = Fecha, ymin = 25, ymax = 75), fill = "#ff7f00", alpha = 0.3) +
  geom_ribbon(aes(x = Fecha, ymin = 75, ymax = 125), fill = "#e41a1c", alpha = 0.3) +
  geom_ribbon(aes(x = Fecha, ymin = 125, ymax = max(Tasa.7d)), 
              fill = "#984ea3", alpha = 0.3) +
  labs(x = "", y = "",
       title = "Incidencia Acumulada 7 días",
       subtitle = "Casos confirmados en los últimos 7 días por cada 100.000 habitantes",
       caption = "https://tiny.cc/COVID19-Andalucia")
  
```



```{r IA14.65a, fig.height=4}

datos.plot <- datos.acum.andal %>% 
  filter(!is.na(Tasa.14d.65a)) %>% 
  filter(Fecha <= max(casos.edad.fecha$Fecha) - 1)

ggplot(datos.plot) +
  geom_line(aes(Fecha, Tasa.14d.65a), size = 2) +
  annotate("text", x = 7 + max(datos.plot$Fecha), 
           y = datos.plot$Tasa.14d.65a[nrow(datos.plot)],
           label = round(datos.plot$Tasa.14d.65a[nrow(datos.plot)])) +
  scale_x_date(limits = c(as.Date("2020-07-01"), NA), 
               date_breaks = "1 month", date_labels = "%b") +
  geom_ribbon(aes(x = Fecha, ymin = 0, ymax = 20), fill = "#4daf4a", alpha = 0.3) +
  geom_ribbon(aes(x = Fecha, ymin = 20, ymax = 50), fill = "#ffff33", alpha = 0.3) +
  geom_ribbon(aes(x = Fecha, ymin = 50, ymax = 100), fill = "#ff7f00", alpha = 0.3) +
  geom_ribbon(aes(x = Fecha, ymin = 100, ymax = 150), fill = "#e41a1c", alpha = 0.3) +
  geom_ribbon(aes(x = Fecha, ymin = 150, ymax = max(Tasa.14d.65a)), 
              fill = "#984ea3", alpha = 0.3) +
  labs(x = "", y = "",
       title = "Incidencia Acumulada 14 días (> 65 años)",
       subtitle = "Casos confirmados en los últimos 14 días por cada 100.000 habitantes > 65 años",
       caption = "https://tiny.cc/COVID19-Andalucia")
  
```


```{r IA7.65a, fig.height=4}

datos.plot <- datos.acum.andal %>% 
  filter(!is.na(Tasa.7d.65a)) %>%  
  filter(Fecha <= max(casos.edad.fecha$Fecha) - 1)

ggplot(datos.plot) +
  geom_line(aes(Fecha, Tasa.7d.65a), size = 2) +
  annotate("text", x = 7 + max(datos.plot$Fecha), 
           y = datos.plot$Tasa.7d.65a[nrow(datos.plot)],
           label = round(datos.plot$Tasa.7d.65a[nrow(datos.plot)])) +
  scale_x_date(limits = c(as.Date("2020-07-01"), NA), 
               date_breaks = "1 month", date_labels = "%b") +
  geom_ribbon(aes(x = Fecha, ymin = 0, ymax = 10), fill = "#4daf4a", alpha = 0.3) +
  geom_ribbon(aes(x = Fecha, ymin = 10, ymax = 25), fill = "#ffff33", alpha = 0.3) +
  geom_ribbon(aes(x = Fecha, ymin = 25, ymax = 50), fill = "#ff7f00", alpha = 0.3) +
  geom_ribbon(aes(x = Fecha, ymin = 50, ymax = 75), fill = "#e41a1c", alpha = 0.3) +
  geom_ribbon(aes(x = Fecha, ymin = 75, ymax = max(Tasa.7d.65a)), 
              fill = "#984ea3", alpha = 0.3) +
  labs(x = "", y = "",
       title = "Incidencia Acumulada 7 días (> 65 años)",
       subtitle = "Casos confirmados en los últimos 7 días por cada 100.000 habitantes > 65 años",
       caption = "https://tiny.cc/COVID19-Andalucia")
  
```



```{r Positividad, fig.height=4}

datos.plot <- datos.acum.andal %>% 
  filter(!is.na(Positividad.7d)) 

ggplot(datos.plot) +
  geom_line(aes(Fecha, Positividad.7d), size = 2) +
  annotate("text", x = 3 + max(datos.plot$Fecha), 
           y = datos.plot$Positividad.7d[nrow(datos.plot)],
           label = round(datos.plot$Positividad.7d[nrow(datos.plot)])) +
  geom_ribbon(aes(x = Fecha, ymin = 0, ymax = 4), fill = "#4daf4a", alpha = 0.3) +
  geom_ribbon(aes(x = Fecha, ymin = 4, ymax = 7), fill = "#ffff33", alpha = 0.3) +
  geom_ribbon(aes(x = Fecha, ymin = 7, ymax = 10), fill = "#ff7f00", alpha = 0.3) +
  geom_ribbon(aes(x = Fecha, ymin = 10, ymax = 15), fill = "#e41a1c", alpha = 0.3) +
  geom_ribbon(aes(x = Fecha, ymin = 15, ymax = 20), 
              fill = "#984ea3", alpha = 0.3) +
  labs(x = "", y = "",
       title = "Positividad de las PCR + Test Antígeno",
       subtitle = "% Positivos última semana",
       caption = "https://tiny.cc/COVID19-Andalucia")
  
```


```{r Ntest, fig.height=3}

datos.plot <- datos.acum.andal %>% 
  filter(!is.na(N.PCR.TA.7d)) 

ggplot(datos.plot) +
  geom_line(aes(Fecha, N.PCR.TA.7d), size = 2) +
  annotate("text", x = 8 + max(datos.plot$Fecha), 
           y = datos.plot$N.PCR.TA.7d[nrow(datos.plot)],
           label = round(datos.plot$N.PCR.TA.7d[nrow(datos.plot)])) +
  labs(x = "", y = "",
       title = "Número de pruebas realizadas",
       subtitle = "Pruebas realizadas en la última semana (PCR + Test Antígeno)",
       caption = "https://tiny.cc/COVID19-Andalucia")
  
```


```{r Trazabilidad, fig.height=4}

datos.plot <- datos.acum.andal %>% 
  filter(!is.na(Trazab_indic)) 

ggplot(datos.plot) +
  geom_line(aes(Fecha, Trazab_indic), size = 2) +
  annotate("text", x = 1 + max(datos.plot$Fecha), 
           y = datos.plot$Trazab_indic[nrow(datos.plot)],
           label = round(datos.plot$Trazab_indic[nrow(datos.plot)])) +
  geom_ribbon(aes(x = Fecha, ymin = 80, ymax = 100), fill = "#4daf4a", alpha = 0.3) +
  geom_ribbon(aes(x = Fecha, ymin = 65, ymax = 80), fill = "#ffff33", alpha = 0.3) +
  geom_ribbon(aes(x = Fecha, ymin = 50, ymax = 65), fill = "#ff7f00", alpha = 0.3) +
  geom_ribbon(aes(x = Fecha, ymin = 30, ymax = 50), fill = "#e41a1c", alpha = 0.3) +
  geom_ribbon(aes(x = Fecha, ymin = 0, ymax = 30), 
              fill = "#984ea3", alpha = 0.3) +
  labs(x = "", y = "",
       title = "Trazabilidad de los casos",
       subtitle = "% casos que son contactos de positivo conocido",
       caption = "https://tiny.cc/COVID19-Andalucia")
  
```

<br>

### Bloque 2: Capacidad Asistencial {#bloqueII}

<br>

```{r ocup.hospi, fig.height=4}

datos.plot <- datos.acum.andal %>% 
  filter(!is.na(`%CamasOcup.Minist`)) 

ggplot(datos.plot) +
  geom_line(aes(Fecha, `%CamasOcup.Minist`), size = 2) +
  annotate("text", x = 5 + max(datos.plot$Fecha), 
           y = datos.plot$`%CamasOcup.Minist`[nrow(datos.plot)],
           label = round(datos.plot$`%CamasOcup.Minist`[nrow(datos.plot)])) +
  geom_ribbon(aes(x = Fecha, ymin = 0, ymax = 2), fill = "#4daf4a", alpha = 0.3) +
  geom_ribbon(aes(x = Fecha, ymin = 2, ymax = 5), fill = "#ffff33", alpha = 0.3) +
  geom_ribbon(aes(x = Fecha, ymin = 5, ymax = 10), fill = "#ff7f00", alpha = 0.3) +
  geom_ribbon(aes(x = Fecha, ymin = 10, ymax = 15), fill = "#e41a1c", alpha = 0.3) +
  geom_ribbon(aes(x = Fecha, ymin = 15, ymax = 30), 
              fill = "#984ea3", alpha = 0.3) +
  labs(x = "", y = "",
       title = "Ocupación hospitalaria",
       subtitle = "% camas ocupadas por COVID-19",
       caption = "https://tiny.cc/COVID19-Andalucia")

```


```{r ocup.uci, fig.height=4}

datos.plot <- datos.acum.andal %>% 
  filter(!is.na(`%UCI.Minist`)) 

ggplot(datos.plot) +
  geom_line(aes(Fecha, `%UCI.Minist`), size = 2) +
  annotate("text", x = 5 + max(datos.plot$Fecha), 
           y = datos.plot$`%UCI.Minist`[nrow(datos.plot)],
           label = round(datos.plot$`%UCI.Minist`[nrow(datos.plot)])) +
  geom_ribbon(aes(x = Fecha, ymin = 0, ymax = 5), fill = "#4daf4a", alpha = 0.3) +
  geom_ribbon(aes(x = Fecha, ymin = 5, ymax = 10), fill = "#ffff33", alpha = 0.3) +
  geom_ribbon(aes(x = Fecha, ymin = 10, ymax = 15), fill = "#ff7f00", alpha = 0.3) +
  geom_ribbon(aes(x = Fecha, ymin = 15, ymax = 25), fill = "#e41a1c", alpha = 0.3) +
  geom_ribbon(aes(x = Fecha, ymin = 25, ymax = 40), 
              fill = "#984ea3", alpha = 0.3) +
  labs(x = "", y = "",
       title = "Ocupación UCI",
       subtitle = "% camas UCI ocupadas por COVID-19",
       caption = "https://tiny.cc/COVID19-Andalucia")

```

<br>


### Camas ocupadas

<br>

El pico máximo de camas ocupadas de la "primera ola" se alcanzó el 30 de Marzo con 2708 pacientes ingresados (438 en UCI). Ese número se rebasó el 2 de Noviembre con 2764 personas ingresadas (381 en UCI). 

El pico de ingresados de la 2ª ola se alcanzó el 9 de Noviembre con 3478 personas ingresadas (460 en UCI). El 17 de Noviembre había 528 pacientes en UCI. Este número se rebasó el 24 de Enero de 2021 con 552 pacientes en UCI.

<br>

```{r camas.ocupadas, out.width='100%', fig.height=3}

camas <- readxl::read_excel("datos/camas_ocupadas.xlsx") %>%
  mutate(Fecha = as.Date(Fecha)) %>%
  rename(CamasUCI = UCI)

camas.last <- camas %>%
  filter(!is.na(CamasOcup)) %>%
  slice_tail()

pico30Marzo <- data.frame(Fecha = as.Date("2020-03-30"), CamasOcup = 2708, CamasUCI = 438)

ggplot(camas) +
  geom_line(aes(Fecha, CamasOcup), colour = "#377eb8", size = 2) +
  geom_line(aes(Fecha, CamasUCI), colour = "#e41a1c", size = 2) +
  ylim(0, NA) +
  labs(title = "Pacientes ingresados con COVID-19 en hospitales andaluces",
       caption = "https://tiny.cc/COVID19-Andalucia",
       x = "", y = "Camas ocupadas\n") +
  geom_point(data = pico30Marzo, aes(Fecha, CamasOcup), colour = "#377eb8", size = 2) +
  geom_point(data = pico30Marzo, aes(Fecha, CamasUCI), colour = "#e41a1c", size = 2) +
  annotate("text", x = max(camas.last$Fecha) + 20, y = camas.last$CamasOcup, 
           label = paste0("Total ", camas.last$CamasOcup), colour = "#377eb8") +
  annotate("text", x = max(camas.last$Fecha) + 18, y = camas.last$CamasUCI,
           label = paste0("UCI ", camas.last$CamasUCI), colour = "#e41a1c") +
  scale_x_date(date_breaks = "1 month", date_labels = "%b", 
               limits = c(as.Date("2020-04-05"), NA), expand = c(0, 20))
  

```


<br>

## Vacunación {#vacunacion}

<br>

```{r datos.vacunas}
# datos de Datadista
datos.vacu <- read_csv("https://raw.githubusercontent.com/datadista/datasets/master/COVID%2019/ccaa_vacunas.csv", locale = locale(decimal_mark = ",", grouping_mark = ".")) %>% 
   filter(CCAA == "Andalucía") %>% 
  mutate(entregadas = ifelse(`Fecha publicación` < as.Date("2021-01-14"), `Dosis entregadas Pfizer`, `Dosis entregadas totales`)) %>% 
  mutate(`Personas con pauta completa` = ifelse(`Fecha publicación` < as.Date("2021-01-16"), 0, `Personas con pauta completa`)) %>% 
  mutate(personas1dosis = `Dosis administradas` - 2*`Personas con pauta completa`) %>% 
  select(Fecha = `Fecha publicación`, entregadas, administradas = `Dosis administradas`, personas1dosis, personas2dosis = `Personas con pauta completa`) %>% 
  mutate(prop.poblacion = 100*personas2dosis/8464411)

```


```{r fig.vacunas.dosis, fig.height=4}
datos.vacu %>% 
  select(Fecha, entregadas, administradas) %>% 
  tidyr::pivot_longer(cols = c("entregadas", "administradas")) %>% 
ggplot() + 
  geom_line(aes(Fecha, value, colour = name), size = 2) +
  scale_colour_manual(values = c("Lime Green", "Dark Green"), name = "") +
  scale_x_date(date_labels = "%d %b") +
  scale_y_continuous(labels = scales::label_number(big.mark = ".", decimal.mark = ",")) +
  labs(x = "", y = "Nº dosis\n", 
       title = "Número de dosis entregadas y administradas", 
       caption = "https://tiny.cc/COVID19-Andalucia") +
  theme(legend.position = "top")
```


```{r fig.vacunas.poblacion, fig.height=4}
ggplot(datos.vacu) + 
  geom_line(aes(Fecha, prop.poblacion), size = 2, colour = "Forest Green") +
  scale_y_continuous(sec.axis = sec_axis(trans = function(x) {round(x*8464411/100)}, 
                                         name = "Nº personas\n"),
                     labels = scales::label_number(big.mark = ".", decimal.mark = ",")) +
  scale_x_date(date_labels = "%d %b") +
  labs(x = "", y = "% población vacunada\n", 
       title = "Porcentaje de población vacunada", 
       subtitle = "Personas con vacunación completa (2 dosis)",
       caption = "https://tiny.cc/COVID19-Andalucia") 
```


<br>

## Resumen de casos, ingresos y defunciones {#resumen}

<br>

```{r fig.resumen, out.width='100%', fig.height=6}

datos.andal.long <- datos.andal %>%
  select(Fecha, Territorio, ConfirmadosPCR, Hospitalizados, UCI, Defunciones) %>%
  tidyr::pivot_longer(cols = ConfirmadosPCR:Defunciones, names_to = "indic") %>%
  filter(indic != "Curados") %>%
  mutate(indic = ifelse(indic == "Hospitalizados", "Hospitalizaciones", indic)) %>%
  mutate(indic = ifelse(indic == "UCI", "Ingresos UCI", indic)) %>%
  mutate(indic = ifelse(indic == "ConfirmadosPCR", "Casos confirmados", indic)) %>%
  # mutate(indic = ifelse(indic == "CamasOcup", "Camas ocupadas", indic)) %>%
  mutate(indic = factor(indic, 
                        levels = c("Casos confirmados", "Hospitalizaciones", 
                                   "Ingresos UCI", "Defunciones"))) %>% 
  mutate(Fecha = as.Date(Fecha))

datos.andal.long %>% 
  group_by(indic) %>% 
  mutate(value_ma = zoo::rollmean(value, 7, fill = NA)) %>%  # 7-day moving average
  ungroup() %>% 
ggplot() +
  facet_wrap(~indic, ncol = 1, scales = "free_y") + 
  geom_col(aes(x = Fecha, y = value, fill = indic), alpha = 0.3) +
  geom_line(aes(x = Fecha, y = value_ma, colour = indic), size = 1.5) +
  scale_fill_manual(values = c("#ff7f00", "#377eb8", "#e41a1c", "grey40")) +
  scale_colour_manual(values = c("#ff7f00", "#377eb8", "#e41a1c", "grey40")) +
  labs(x = "", y = "Nº personas", caption = "https://tiny.cc/COVID19-Andalucia") +
  theme(legend.position = "none") +
  scale_x_date(date_breaks = "1 month", date_labels = "%b",
               limits = c(as.Date("2020-03-01"), max(datos.andal.long$Fecha) - 5)) +
  scale_y_continuous(sec.axis = dup_axis(name = ""))

```

<br>

Evolución en las **últimas dos semanas**:

```{r fig.resumen.14d, out.width='100%', fig.height=6}

datos.andal.long %>%
  filter(Fecha > as.Date(Sys.Date() - 16)) %>%
ggplot() +
  facet_wrap(~indic, ncol = 1, scales = "free_y") + 
  geom_col(aes(x = Fecha, y = value, fill = indic)) +
  scale_fill_manual(values = c("#ff7f00", "#377eb8", "#e41a1c", "grey40")) +
  labs(x = "", y = "Nº personas\n", caption = "https://tiny.cc/COVID19-Andalucia") +
  theme(legend.position = "none") +
  scale_x_date(date_breaks = "2 days", date_labels = "%d %b") +
  scale_y_continuous(sec.axis = dup_axis(name = ""))

```

**NOTA**: el retraso (de varios días) en las notificaciones hace que las curvas parezcan a menudo descendentes. A menudo, en los días siguientes se añaden nuevos casos, ingresos y defunciones asignados a fechas pasadas. Por tanto, un descenso en, por ejemplo, el número de casos u hospitalizaciones en los últimos días **no debe interpretarse como un descenso** en la intensidad de la pandemia hasta que los datos sean consolidados en los próximos días.

<br>



```{r datos.last, out.width='100%'}

## Existen discordancias entre serie suministrada al ministerio y la depurada por la Junta a posteriori. 
## La de la Junta lleva mucho retraso últimamente. Paso a usar la del ministerio

# ## Usando la serie de la Junta (1 día de retraso)
# datos.last <- datos.andal %>%
#   dplyr::select(Fecha:Defunciones) %>%#
#   bind_rows(datos.provs) %>%
#   dplyr::select(-ConfirmadosTotal) %>%
#   filter(Fecha == max(Fecha)) %>%
#   mutate_at(3:ncol(.), function(x) {ifelse(is.na(x), 0, x)}) %>% 
#   rename(`Confirmados PCR/Antígeno` = ConfirmadosPCR)
# 
# 
# kable(datos.last[, -1])


ayer <- datos.acum %>% 
  group_by(Territorio) %>% 
  mutate(across(.cols = c(Confirmados, Hospitalizados:Recuperados), 
         .fns = function(x) {x - lag(x)})) %>% 
  mutate(Fecha.lag = Fecha - lag(Fecha)) %>% 
  ungroup()

last.day.valid <- ayer %>% 
  filter(Fecha.lag < 2) %>% 
  filter(Fecha == max(Fecha)) %>% 
  select(-Fecha.lag) %>% 
  mutate(Tasa.14d = case_when(  # dividir por tamaño de población
    Territorio == "Andalucía" ~ 100000*`Confirmados 14d` / 8414240,
    Territorio == "Almería" ~ 100000*`Confirmados 14d` / 716820,
    Territorio == "Cádiz" ~ 100000*`Confirmados 14d` / 1240155,
    Territorio == "Córdoba" ~ 100000*`Confirmados 14d` / 786635,
    Territorio == "Granada" ~ 100000*`Confirmados 14d` / 914678,
    Territorio == "Huelva" ~ 100000*`Confirmados 14d` / 510743,
    Territorio == "Jaén" ~ 100000*`Confirmados 14d` / 633564,
    Territorio == "Málaga" ~ 100000*`Confirmados 14d` / 1661785,
    Territorio == "Sevilla" ~ 100000*`Confirmados 14d` / 1949860,
  )) %>% 
  mutate(Tasa.7d = case_when(  # dividir por tamaño de población
    Territorio == "Andalucía" ~ 100000*`Confirmados 7d` / 8414240,
    Territorio == "Almería" ~ 100000*`Confirmados 7d` / 716820,
    Territorio == "Cádiz" ~ 100000*`Confirmados 7d` / 1240155,
    Territorio == "Córdoba" ~ 100000*`Confirmados 7d` / 786635,
    Territorio == "Granada" ~ 100000*`Confirmados 7d` / 914678,
    Territorio == "Huelva" ~ 100000*`Confirmados 7d` / 510743,
    Territorio == "Jaén" ~ 100000*`Confirmados 7d` / 633564,
    Territorio == "Málaga" ~ 100000*`Confirmados 7d` / 1661785,
    Territorio == "Sevilla" ~ 100000*`Confirmados 7d` / 1949860,
  )) %>% 
  mutate(IA14 = round(Tasa.14d), IA7 = round(Tasa.7d)) %>% 
  mutate(IA14.col = indic.color.numeric("IA14", indic.df = .),
         IA7.col = indic.color.numeric("IA7", indic.df = .))
 
```


**DATOS DEL DÍA:** `r unique(last.day.valid$Fecha)`

```{r out.width='100%'}

last.day.valid %>% 
  select(Territorio, Casos = Confirmados, 
         Casos.14d = `Confirmados 14d`, IA.14d = IA14,
         Casos.7d = `Confirmados 7d`, IA.7d = IA7,
         Ingresos = Hospitalizados, UCI, Defunciones) %>% 
  flextable() %>% 
  bg(j = "IA.14d", bg = last.day.valid$IA14.col) %>% 
  bg(j = "IA.7d", bg = last.day.valid$IA7.col)

```

<br>



**DATOS ACUMULADOS:**

```{r datos.acum.tabla, out.width='100%'}
# Estos datos normalmente un día por delante de la serie de la Junta

datos.acum %>%
  filter(Fecha == max(Fecha)) %>%
  select(Territorio, Casos = Confirmados, 
         #Casos.14d = `Confirmados 14d`, Casos.7d = `Confirmados 7d`, 
         Ingresos = Hospitalizados, UCI, Defunciones) %>% 
  flextable() %>% 
  width(width = 1.5)

```

<br>



## Casos confirmados

<br>

En primer lugar se muestra el número de casos confirmados diariamente mediante PCR o test rápido de antígeno (Pruebas Diagnósticas de Infección Activa). 

<br>

```{r casos.pcr.datadista, fig.height=4, out.width='100%', eval=FALSE}

download.file("https://raw.githubusercontent.com/datadista/datasets/master/COVID%2019/ccaa_covid19_datos_isciii.csv", destfile = "datos/datadista_ccaa_covid19_datos_isciii.csv")

casos.pcr <- readr::read_csv("datos/datadista_ccaa_covid19_datos_isciii.csv", guess_max = 10000) %>%
  dplyr::filter(CCAA == "Andalucía") %>%
  rename(PCR = `PCR+`, TestAc = `TestAc+`) %>%
  mutate(Casos = ifelse(is.na(Casos), PCR + TestAc, Casos)) %>%
  mutate(PCR = ifelse(is.na(PCR), Casos, PCR)) %>% # assuming before 14 Abril all/most cases were PCR, no TestAc
  mutate(PCR.new = PCR - lag(PCR))
  

ggplot(casos.pcr) +
  geom_col(aes(x = Fecha, y = PCR.new), 
            fill = "#ff7f00") +
  scale_y_continuous(limits = c(0, NA), n.breaks = 6) +
  labs(x = "", y = "Nuevas detecciones\n",
       title = "Casos de COVID-19 confirmados diariamente por PCR en Andalucía",
       caption = "https://tiny.cc/COVID19-Andalucia") +
  theme(panel.grid.minor.y = element_line(size = rel(0.5)))

```



```{r casos.pcr, fig.height=4, out.width='100%'}

ggplot(datos.andal) +
  geom_col(aes(x = Fecha, y = ConfirmadosPCR), 
            fill = "#ff7f00", alpha = 0.25) +
  geom_line(aes(x = Fecha, y = zoo::rollmean(ConfirmadosPCR, 7, fill = NA)), 
            colour = "#ff7f00", size = 1.5) +
  scale_y_continuous(limits = c(0, NA), sec.axis = dup_axis(name = "")) +
  labs(x = "", y = "Nuevas detecciones\n",
       title = "Casos diarios de COVID-19 en Andalucía",
       caption = "https://tiny.cc/COVID19-Andalucia") +
  theme(panel.grid.minor.y = element_line(size = rel(0.5))) +
  scale_x_date(limits = c(as.Date("2020-03-01"), max(datos.andal$Fecha) - 5), 
               date_breaks = "1 month", date_labels = "%b")

```

<br>

Debe tenerse en cuenta que el [número de casos confirmados depende en gran medida del número de test realizados](https://ourworldindata.org/covid-testing). Por tanto, un aumento o disminución en el número de casos confirmados puede deberse a haber realizado más o menos tests, no a variaciones en la incidencia de la enfermedad. 

Durante los primeros meses de la pandemia (Marzo-Mayo 2020) solo se realizó PCR a los pacientes más graves, dejando sin detectar probablemente [más del 90% de los casos](https://www.eldiario.es/sociedad/porcentaje-poblacion-contagiada-explosivo-COVID-19_0_1026798481.html), por lo que el número de casos diarios no es comparable entre periodos con distinta intensidad de muestreo como la primavera y el otoño. 


<br>

Casos confirmados por PCR o test de antígeno en los últimos 14 días:

<br>

```{r casos.pcr.14d, fig.height=4, out.width='100%'}

datos.andal %>%
  filter(Fecha > as.Date(Sys.Date() - 16)) %>%
ggplot() +
  geom_col(aes(x = Fecha, y = ConfirmadosPCR), 
            fill = "#ff7f00") +
  scale_y_continuous(limits = c(0, NA)) +
  labs(x = "", y = "Nuevas detecciones\n",
       title = "Casos diarios de COVID-19 en Andalucía",
       subtitle = "Últimos 14 días",
       caption = "https://tiny.cc/COVID19-Andalucia") +
  theme(panel.grid.minor.y = element_line(size = rel(0.5))) +
  scale_x_date(date_breaks = "2 days", date_labels = "%d %b") +
  geom_text(aes(Fecha, y = ConfirmadosPCR + 200, label = ConfirmadosPCR),
            data = subset(datos.andal, Fecha > (Sys.Date() - 16)), size = 3) 

```

<br>

**NOTA**: el retraso (de varios días) en las notificaciones hace que las curvas parezcan a menudo descendentes. Frecuentemente, en los días siguientes se añaden nuevos casos asignados a fechas pasadas. Por tanto, **un descenso en el número de casos en los últimos días no debe interpretarse como un descenso en la intensidad de la pandemia** hasta que los datos sean consolidados en los próximos días.

<br>

```{r casos_Andalucia, fig.height=4, out.width='100%', eval = FALSE}

# Además de PCR, la Junta de Andalucía está realizando test rápidos, que sirven para detectar personas que han sido probablemente contagiadas por el virus (aunque actualmente puedan no mostrar síntomas o no tener carga viral significativa). Las gráficas de abajo incluyen tanto los casos detectados mediante PCR como mediante test serológicos (anticuerpos).
# 
# <br>


ggplot(datos.andal) +
  geom_col(aes(x = Fecha, y = ConfirmadosTotal), 
            fill = "#ff7f00") +
  geom_line(aes(x = Fecha, y = Ntest.dia), 
            size = 1, colour = "grey70") + 
  scale_y_continuous(limits = c(0, NA), n.breaks = 6) +
  labs(x = "", y = "Nuevas detecciones\n",
       title = "Casos de COVID-19 confirmados diariamente en Andalucía",
       subtitle = "La línea gris representa el número de test (PCR + serológicos) realizados diariamente",
       caption = "https://tiny.cc/COVID19-Andalucia") +
  theme(panel.grid.minor.y = element_line(size = rel(0.5)))

```


```{r ncasos.ntest, out.width='100%', fig.height=4, eval=FALSE}

## NB: algún día (ej. 4 Mayo hay más confirmados que test!)

ggplot(datos.andal) +
  geom_point(aes(Ntest.dia, ConfirmadosTotal), 
             size = 3, colour = "#ff7f00") +
  scale_y_continuous(limits = c(0, NA), 
                     name = "Número de casos confirmados\n") +
  scale_x_continuous(limits = c(0, NA),
                     name = "\nNúmero de test realizados") +
  labs(title = "Relación entre el número de casos confirmados\ny el número de test realizados diariamente",
       caption = "https://tiny.cc/COVID19-Andalucia")
```


```{r prop.positivos, fig.height=4, out.width = '100%', eval=FALSE}

# La proporción de casos positivos respecto al total de test realizados también [puede informarnos](https://www.theatlantic.com/technology/archive/2020/04/us-coronavirus-outbreak-out-control-test-positivity-rate/610132/) sobre la incidencia de la enfermedad. 
# 
# <br>
  
  
sec.axis.factor = 30

ggplot(datos.andal) +
  # geom_ribbon(aes(x = Fecha, ymin = prop.ci.low, ymax = prop.ci.up),
  #             fill = "#ff7f00", alpha = 0.3) +
  geom_col(aes(x = Fecha, y = Prop.Positivos), 
            fill = "#ff7f00") +
  geom_line(aes(x = Fecha, y = (Ntest.dia/sec.axis.factor)), 
            colour = "grey70", size = 1.5) +
  # geom_text(aes(x = Fecha, y = 5, label = Ntest.dia), 
  #           colour = "#ff7f00", alpha = 0.8) +
  scale_y_continuous(limits = c(0, 100), 
                     sec.axis = sec_axis(trans = ~ ((.*sec.axis.factor)), 
                                         breaks = seq(0, 3000, by = 500),
                                         name = "Número de test\n")) +
  scale_x_date(limits = c(as.Date("2020-03-26"), as.Date("2020-05-13"))) +
  labs(x = "", y = "Porcentaje de tests positivos\n",
       title = "Porcentaje de tests que dan positivo en Andalucía",
       subtitle = "La línea gris representa el número de test realizados diariamente (eje derecho)",
       caption = "https://tiny.cc/COVID19-Andalucia")


# (La Junta de Andalucía ha dejado de proporcionar datos diarios del número de personas testadas, por lo que esta gráfica ha dejado de actualizarse desde el 12 de Mayo)

```


<br>

A continuación se presentan los **casos confirmados mediante PCR o test de antígeno en cada provincia**:

<br>

```{r casos_provincias, out.width = '100%', fig.height=6}

datos.provs %>% 
  group_by(Territorio) %>% 
  mutate(Conf_ma = zoo::rollmean(ConfirmadosPCR, 7, fill = NA)) %>% 
  ungroup() %>% 
ggplot() +
  facet_wrap(~Territorio, scales = "free_y", ncol = 2) +
  geom_col(aes(x = Fecha, y = ConfirmadosPCR), 
            fill = "#ff7f00", alpha = 0.2) +
  geom_line(aes(x = Fecha, y = Conf_ma),
            colour = "#ff7f00", size = 1) +
  ylim(0, NA) +
  labs(x = "", y = "Nuevas detecciones\n",
       title = "Casos diarios de COVID-19 en cada provincia",
       subtitle = "Para facilitar la visualización de tendencias la escala del eje vertical es diferente en cada provincia",
       caption = "https://tiny.cc/COVID19-Andalucia") +
  theme(axis.text.x = element_text(size = 8)) +
  scale_x_date(limits = c(as.Date("2020-03-01"), max(datos.provs$Fecha) - 5))

```


<br>

Y en los últimos 14 días:

<br>

```{r casos_provincias.14d, out.width = '100%', fig.height=6}

datos.provs %>%
  filter(Fecha > as.Date(Sys.Date() - 16)) %>%
ggplot() +
  facet_wrap(~Territorio, ncol = 2) +
  geom_col(aes(x = Fecha, y = ConfirmadosPCR), 
            fill = "#ff7f00") +
  labs(x = "", y = "Nuevas detecciones\n",
       title = "Casos diarios de COVID-19 en cada provincia",
       subtitle = "Últimos 14 días",
       caption = "https://tiny.cc/COVID19-Andalucia") +
  theme(axis.text.x = element_text(size = 8)) +
  scale_x_date(date_breaks = "4 days", date_labels = "%d %b") +
  scale_y_continuous(limits = c(0, NA), sec.axis = dup_axis(name = ""))

```

<br>




## Datos por Municipio

### Mapas


Este mapa de **casos confirmados por PCR o test de antígeno en los últimos 14 días** es útil para saber dónde se encuentran los brotes activos en la actualidad. Pasa el cursor sobre el mapa para ver los valores concretos por municipio.

```{r mapamunis_PCR_14d, out.width='100%'}

muni.data <- readr::read_csv("datos/municipios.csv", guess_max = 200000) %>%
  filter(Fecha == max(Fecha)) %>%
  rename(PROVINCIA = Provincia, MUNICIPIO = Municipio) %>%
  mutate(Confirmados.PCR.TA.14d = ifelse(Confirmados.PCR.TA.14d < 1, NA, Confirmados.PCR.TA.14d))



library(sf)

# muni.gpkg <- st_read("datos/municipios.gpkg", 
#                      stringsAsFactors = FALSE, quiet = TRUE) 
# 
# muni.lite <- rmapshaper::ms_simplify(muni.gpkg, keep_shapes = TRUE, keep = 0.01)
# 
# st_write(muni.lite, "datos/municipios_lite.gpkg")

muni.lite <- st_read("datos/municipios_lite.gpkg", 
                     stringsAsFactors = FALSE, quiet = TRUE)

muni.14d <- left_join(select(muni.lite, PROVINCIA, MUNICIPIO),
                      select(muni.data, PROVINCIA, MUNICIPIO, Confirmados.PCR.TA.14d),
                      by = c("PROVINCIA", "MUNICIPIO")) %>%
  mutate(casos = ifelse(is.na(Confirmados.PCR.TA.14d), 0, Confirmados.PCR.TA.14d),
         lab = paste(MUNICIPIO, casos, sep = ": "))

library(ggiraph)

mapa <- 
  ggplot(muni.14d) +
  ggiraph::geom_sf_interactive(aes(fill = Confirmados.PCR.TA.14d, tooltip = lab), 
                               colour = "grey85", size = 0.1) +
  scale_fill_distiller(type = "seq", palette = "Oranges", direction = 1, 
                       na.value = "white") +
  #theme_minimal() +
  theme(axis.text = element_blank(),
        panel.grid = element_blank(),
        legend.title = element_blank(),
        axis.ticks = element_blank()) +
  labs(title = "Casos confirmados en cada municipio",
       subtitle = "Últimos 14 días",
       caption = "https://tiny.cc/COVID19-Andalucia")

girafe(ggobj = mapa)

```


**MUNICIPIOS CON MAYOR NÚMERO DE CASOS DETECTADOS (últimos 14 días)**

Se muestran los casos totales y la incidencia acumulada (casos por 100.000 habitantes en los últimos 14 días).

Datos correspondientes al `r max(muni.data$Fecha)`:

<br>

```{r}
muni.data %>% 
  arrange(desc(Confirmados.PCR.TA.14d)) %>%
  select(PROVINCIA, MUNICIPIO, CASOS.14d = Confirmados.PCR.TA.14d,
         IA.14d = Conf14d_100.000hab) %>% 
  head(20) %>% 
  flextable() %>% 
  width(j = "MUNICIPIO", width = 2.5)
```


<br>

Este mapa muestra la Incidencia Acumulada (casos confirmados por PCR o test de antígeno en los últimos 14 días **por cada 100.000 habitantes**):

```{r mapamunis_PCR_14d_hab, out.width='100%'}

muni.14d.hab <- left_join(select(muni.lite, PROVINCIA, MUNICIPIO),
                      select(muni.data, PROVINCIA, MUNICIPIO, Conf14d_100.000hab),
                      by = c("PROVINCIA", "MUNICIPIO")) %>%
  mutate(casos = ifelse(is.na(Conf14d_100.000hab), 0, round(Conf14d_100.000hab)),
         lab = paste(MUNICIPIO, casos, sep = ": "),
         casos = ifelse(Conf14d_100.000hab < 1, NA, casos))

mapa <- 
  ggplot(muni.14d.hab) +
  ggiraph::geom_sf_interactive(aes(fill = casos, tooltip = lab), 
                               colour = "grey85", size = 0.1) +
  scale_fill_distiller(type = "seq", palette = "Oranges", direction = 1, 
                       na.value = "white") +
  #theme_minimal() +
  theme(axis.text = element_blank(),
        panel.grid = element_blank(),
        legend.title = element_blank(),
        axis.ticks = element_blank()) +
  labs(title = "Incidencia Acumulada en cada municipio",
       subtitle = "Casos por 100.000 habitantes en los últimos 14 días",
       caption = "https://tiny.cc/COVID19-Andalucia")

girafe(ggobj = mapa)

```


```{r mapamunis_IA500, out.width='100%'}

mapa <- muni.14d.hab %>% 
  filter(casos > 500) %>% 
  ggplot() +
  ggiraph::geom_sf_interactive(aes(fill = casos, tooltip = lab), 
                               colour = "grey85", size = 0.1) +
  scale_fill_distiller(type = "seq", palette = "Oranges", direction = 1, 
                       na.value = "white") +
  #theme_minimal() +
  theme(axis.text = element_blank(),
        panel.grid = element_blank(),
        legend.title = element_blank(),
        axis.ticks = element_blank()) +
  labs(title = "Municipios con Incidencia Acumulada >500",
       subtitle = ">500 casos por 100.000 habitantes en los últimos 14 días",
       caption = "https://tiny.cc/COVID19-Andalucia")

girafe(ggobj = mapa)

```



```{r mapamunis_IA1000, out.width='100%'}

mapa <- muni.14d.hab %>% 
  filter(casos > 1000) %>% 
  ggplot() +
  ggiraph::geom_sf_interactive(aes(fill = casos, tooltip = lab), 
                               colour = "grey85", size = 0.1) +
  scale_fill_distiller(type = "seq", palette = "Oranges", direction = 1, 
                       na.value = "white") +
  #theme_minimal() +
  theme(axis.text = element_blank(),
        panel.grid = element_blank(),
        legend.title = element_blank(),
        axis.ticks = element_blank()) +
  labs(title = "Municipios con Incidencia Acumulada >1000",
       subtitle = ">1000 casos por 100.000 habitantes en los últimos 14 días",
       caption = "https://tiny.cc/COVID19-Andalucia")

girafe(ggobj = mapa)

```



**MUNICIPIOS CON MAYOR INCIDENCIA ACUMULADA**

Se muestran los casos totales y la incidencia acumulada (casos por 100.000 habitantes en los últimos 14 días). Nótese que, en municipios pequeños, un número pequeño de casos puede dar lugar a valores de incidencia acumulada (casos por 100.000 habitantes) muy altos. 

Datos correspondientes al `r max(muni.data$Fecha)`:

<br>

```{r}
muni.data %>% 
  arrange(desc(Conf14d_100.000hab)) %>%
  select(PROVINCIA, MUNICIPIO, 
         IA.14d = Conf14d_100.000hab,
         CASOS.14d = Confirmados.PCR.TA.14d) %>% 
  head(20) %>% 
  flextable() %>% 
  width(j = "MUNICIPIO", width = 2.5)
```

<br>


### Tabla interactiva de municipios

<br>
Esta tabla contiene los datos de **casos confirmados, incidencia acumulada y defunciones** acumuladas **por municipio**. Se pueden realizar búsquedas en toda la tabla o filtrar valores en cada columna.

Datos correspondientes al `r max(muni.data$Fecha)`.

<br>


```{r tabla.muni, out.width='100%'}

muni.dt <- readr::read_csv("datos/municipios.csv", guess_max = 200000) %>%
  filter(Fecha == max(Fecha)) %>%
  select(PROVINCIA = Provincia, MUNICIPIO = Municipio,
         IA.14d = Conf14d_100.000hab, CASOS.14d = Confirmados.PCR.TA.14d,
         `CASOS ACUM` = Confirmados.PCR.TA,
         `DEFUNCIONES ACUM` = Defunciones) %>%
  mutate(IA.14d = round(IA.14d))

library(DT)

datatable(muni.dt, rownames = FALSE, filter = "top", 
          options = list(language = list(url = '//cdn.datatables.net/plug-ins/1.10.22/i18n/Spanish.json')))
```

<br>
<br>

### Evolución de casos, incidencia acumulada y defunciones por municipio {#appmunicipios}


<br>


Seleccione provincia y municipio para visualizar el número de casos confirmados, incidencia acumulada y defunciones por municipio.

<br>

```{r shiny.muni, out.width='100%'}
include_app("https://frodsan.shinyapps.io/COVID19-Municipios-Andalucia/", 
            height = '750px')
```


<br>

La Junta de Andalucía ha comenzado a visualizar los datos diarios por provincia, distrito sanitario y municipio [aquí](http://www.juntadeandalucia.es/institutodeestadisticaycartografia/salud/COVID19.html).

<br>







```{r test.posit, out.width='100%', eval=FALSE}

### Porcentaje de PCR positivas

# Aquí se muestra el número de PCR realizadas en Andalucía cada semana (según los datos ofrecidos por [Datadista](https://github.com/datadista/datasets/tree/master/COVID%2019)), el número de casos detectados esa semana y, en consecuencia, el porcentaje de PCR positivas. Si el porcentaje de pruebas positivas es elevado es probable que no se estén detectando todos los casos y por tanto no se estén cortando bien las cadenas de transmisión. La OMS recomienda que este porcentaje se mantenga por debajo del 5%. 

ntest <- readr::read_csv("https://raw.githubusercontent.com/datadista/datasets/master/COVID%2019/ccaa_covid19_test_realizados.csv") %>%
  filter(cod_ine == "01") %>%
  select(Fecha, cod_ine, CCAA, PCR)

# datos.andal$casos.7d <- zoo::rollsumr(datos.andal$ConfirmadosPCR, k = 7, fill = NA)

datos.andal <- datos.andal %>%
  mutate(casos.acum = cumsum(ConfirmadosPCR))

ntest <- datos.andal %>%
  select(Fecha, casos.acum) %>%
  right_join(ntest, by = "Fecha") %>%
  arrange(Fecha) %>%
  mutate(pcr.7d = PCR - lag(PCR),
         casos.7d = casos.acum - lag(casos.acum)) %>%
  mutate(pos.percent = 100*round(casos.7d/pcr.7d, digits = 3)) %>%
  select(Fecha, pcr.7d, casos.7d, pos.percent) %>%
  tidyr::pivot_longer(cols = pcr.7d:pos.percent) %>%
  mutate(name = case_when(
    name =="pcr.7d" ~ "PCR semanales realizadas",
    name == "casos.7d" ~ "Casos confirmados",
    name == "pos.percent" ~ "Porcentaje de PCR positivas"
  )) %>%
  mutate(name = factor(name, levels = c("PCR semanales realizadas", "Casos confirmados", "Porcentaje de PCR positivas"))) %>%
  filter(Fecha > "2020-04-23")

ggplot(ntest) + 
  facet_wrap(~name, ncol = 1, scales = "free_y") +
  geom_line(aes(Fecha, value, colour = name), size = 2) +
  ylim(0, NA) +
  scale_colour_manual(values = c("grey60", "#ff7f00", "black")) +
  theme(legend.position = "none") +
  labs(x = "", y = "",
       #title = "Porcentaje de personas con PCR positiva",
       caption = "https://tiny.cc/COVID19-Andalucia")
  

```


<br>



## Casos confirmados por sexo y rango de edad

Esta figura representa los rangos de edad de los casos confirmados por PCR o test de antígeno a lo largo del tiempo (desde el 15 de Marzo de 2020). 

<br>


```{r casos.edad.heatmap, out.width='100%', fig.height=2.5}

casos.edad.fecha %>%
  filter(Fecha > "2020-03-14") %>%
  ggplot() +
  geom_tile(aes(x = Fecha, y = edades, fill = Casos)) +
  scale_fill_viridis_c() +
  labs(y = "Edad", x = "",
       title = "Edad de los casos confirmados",
       caption = "https://tiny.cc/COVID19-Andalucia",
       fill = "Casos\ndiarios") +
  scale_x_date(date_breaks = "1 month", date_labels = "%b")

```

<br>


```{r casos.edad.anim, out.width='100%', eval = FALSE}

library(gganimate)

edad.anim.df <-
  casos.edad.fecha %>%
  mutate(edades = factor(edades,
                         levels = (c("0 - 14", "15 - 29", "30 - 44", "45 - 64", "65 - 84", "85 y más")))) %>%
  filter(Fecha >= "2020-07-01")
    
edad.anim <- 
  ggplot(edad.anim.df) +
  geom_col(aes(x = edades, y = Casos), fill = "#ff7f00") +
  #transition_states(Fecha, wrap = FALSE) +
  transition_manual(frames = Fecha) +
  labs(y = "Número de casos diarios \n", x = "Edad",
       title = "Edad de los casos confirmados por PCR",
       subtitle = "{current_frame}",
       caption = "https://tiny.cc/COVID19-Andalucia") 

animate(edad.anim, height = 4, width = 5, units = "in", res = 150, 
        rewind = FALSE, 
        nframes = length(unique(edad.anim.df$Fecha)),
        fps = 8)

anim_save("edad_casos_anim.gif")

    
```


Aquí se representan los mismos datos (casos diarios confirmados por categoría de edad) usando medias móviles a 7 días para reducir la variación diaria y facilitar la visualización de tendencias:


```{r casos.edad.lines, out.width='100%'}

# ggplot(casos.edad.fecha) +
#   geom_line(aes(Fecha, Casos, colour = edades))

casos.edad.fecha$edades <- factor(casos.edad.fecha$edades, 
                                  levels = rev(levels(casos.edad.fecha$edades)))

casos.edad.fecha %>% 
  group_by(edades) %>% 
  mutate(casos_ma = zoo::rollmean(Casos, 7, fill = NA)) %>% 
  ungroup() %>% 
ggplot() +
  geom_line(aes(x = Fecha, y = casos_ma, colour = edades),
            size = 1.5) +
  scale_x_date(limits = c(as.Date("2020-07-01"), max(casos.edad.fecha$Fecha) - 5), 
               date_breaks = "1 month", date_labels = "%b") +
  labs(y = "Casos\n", x = "",
       title = "Casos diarios por franja de edad",
       caption = "https://tiny.cc/COVID19-Andalucia",
       colour = "Edad") +
  scale_color_manual(values = c("#ffff33", "#e41a1c", "#984ea3",
                                "#377eb8", "#4daf4a", "#999999")) +
  # geom_text(data = casos.edad.last, aes(Fecha - 20, Casos, label = edades)) +
  theme(legend.title = element_text(hjust = 0.5))
```

<br>

La siguiente figura muestra la Incidencia Acumulada (número de casos en los últimos 14 días por cada 100.000 habitantes) teniendo en cuenta el número de personas en cada franja de edad:

```{r ia14.edad}

casos.edad.fecha %>% 
  group_by(edades) %>% 
  mutate(IA14_ma = zoo::rollmean(IA.14d, 7, fill = NA)) %>% 
  ungroup() %>% 
ggplot() +
  geom_line(aes(x = Fecha, y = IA14_ma, colour = edades),
            size = 1.5) +
  scale_x_date(limits = c(as.Date("2020-07-01"), max(casos.edad.fecha$Fecha) - 5), 
               date_breaks = "1 month", date_labels = "%b") +
  labs(y = "Incidencia Acumulada\n", x = "",
       title = "Incidencia Acumulada 14 días por franja de edad",
       subtitle = "Casos confirmados en los últimos 14 días por cada 100.000 habitantes",
       caption = "https://tiny.cc/COVID19-Andalucia",
       colour = "Edad") +
  scale_color_manual(values = c("#ffff33", "#e41a1c", "#984ea3",
                                "#377eb8", "#4daf4a", "#999999")) +
  # geom_text(data = casos.edad.last, aes(Fecha - 20, Casos, label = edades)) +
  theme(legend.title = element_text(hjust = 0.5))
```



```{r casos.sexo.edad.5a, eval=FALSE}

# Esta figura representa la variación semanal en número de casos detectados según sexo y edad (en intervalos de 5 años): 
  
datos.edad.sexo <- readr::read_csv("datos/datos_edad_sexo.csv") %>% 
  filter(Fecha > as.Date("2020-10-21")) %>% 
  mutate(edades = str_replace(Edad, "De ", "")) %>%
  mutate(edades = str_replace(edades, " a ", " - ")) %>%
  mutate(edades = str_replace(edades, " años", "")) %>% 
  mutate(edades = str_replace(edades, " y más", "+")) %>% 
  mutate(edades = factor(edades, levels = gtools::mixedsort(unique(edades))))

casos.sexo.edad.5a <- datos.edad.sexo %>% 
  select(Fecha, edades, Sexo, Confirmados) %>% 
  group_by(edades, Sexo) %>% 
  mutate(Casos.week = Confirmados - lag(Confirmados)) %>% 
  filter(Fecha > as.Date("2020-10-22"))

casos.sexo.edad.5a %>% 
  group_by(Fecha, edades) %>% 
  summarise(Casos.week.ambosex = sum(Casos.week)) %>% 
  # filter(! edades %in% c("100+")) %>%
ggplot() + 
  facet_wrap(~edades, ncol = 1, scales = "free_y") +
  geom_line(aes(x = Fecha, y = Casos.week.ambosex), colour = "#ff7f00", size = 1.5) +
  # scale_colour_manual(values = c("#ff7f00", "#984ea3")) +
  labs(y = "Casos\n", x = "",
       title = "Casos semanales por intervalo de edad",
       caption = "https://tiny.cc/COVID19-Andalucia") +
  theme(legend.position = "top", legend.title = element_blank(),
        strip.text = element_text(size = 8))

# ggsave("casos_edad_largo.pdf", width = 5, height = 15)
  
```

<br>


A continuación se representan los **casos confirmados por sexo y rango de edad**:

```{r casos.heatmap.edad.hombres, out.width='100%', fig.height=3}

datos.diarios.iscii.notna %>% 
  filter(sexo == "H") %>% 
  group_by(fecha, grupo_edad) %>% 
  summarise(casos = sum(casos)) %>% 
  filter(fecha >= as.Date("2020-03-01")) %>% 
  mutate(edades = factor(grupo_edad, levels = rev(unique(grupo_edad)))) %>% 
  ggplot() +
  geom_tile(aes(x = fecha, y = edades, fill = casos)) +
  scale_fill_viridis_c() +
  labs(y = "Edad", x = "",
       title = "Edad de los casos confirmados",
       subtitle = "Hombres",
       caption = "https://tiny.cc/COVID19-Andalucia",
       fill = "Casos\ndiarios") +
  scale_x_date(date_breaks = "1 month", date_labels = "%b")
```


```{r casos.heatmap.edad.mujeres, out.width='100%', fig.height=3}

datos.diarios.iscii.notna %>% 
  filter(sexo == "M") %>% 
  group_by(fecha, grupo_edad) %>% 
  summarise(casos = sum(casos)) %>% 
  filter(fecha >= as.Date("2020-03-01")) %>% 
  mutate(edades = factor(grupo_edad, levels = rev(unique(grupo_edad)))) %>% 
  ggplot() +
  geom_tile(aes(x = fecha, y = edades, fill = casos)) +
  scale_fill_viridis_c() +
  labs(y = "Edad", x = "",
       title = "Edad de los casos confirmados",
       subtitle = "Mujeres",
       caption = "https://tiny.cc/COVID19-Andalucia",
       fill = "Casos\ndiarios") +
  scale_x_date(date_breaks = "1 month", date_labels = "%b")

```


<br>

## Ingresos en centros hospitalarios

<br>


```{r ingresos_Andalucia, fig.height=3, out.width='100%'}

ggplot(datos.andal) +
  geom_col(aes(x = Fecha, y = Hospitalizados), 
            fill = "#377eb8", alpha = 0.2) +
  geom_line(aes(x = Fecha, y = zoo::rollmean(Hospitalizados, 7, fill = NA)),
            colour = "#377eb8", size = 1.5) +
  ylim(0, NA) +
  labs(x = "", y = "Nº Ingresos\n",
       title = "Hospitalizaciones diarias con COVID-19 en Andalucía",
       caption = "https://tiny.cc/COVID19-Andalucia") +
  scale_x_date(limits = c(as.Date("2020-03-01"), max(datos.andal$Fecha) - 5),
               date_breaks = "1 month", date_labels = "%b")

```


<br>


```{r ingresos_Andalucia.14d, fig.height=3, out.width='100%'}

ggplot(datos.andal) +
  geom_col(aes(x = Fecha, y = Hospitalizados), 
            fill = "#377eb8") +
  ylim(0, NA) +
  labs(x = "", y = "Nº Ingresos\n",
       title = "Hospitalizaciones diarias con COVID-19 en Andalucía",
       subtitle = "Últimos 14 días",
       caption = "https://tiny.cc/COVID19-Andalucia") +
  scale_x_date(limits = c(Sys.Date() - 16, NA), 
               date_breaks = "2 days", date_labels = "%d %b") +
  geom_text(aes(Fecha, y = Hospitalizados + 15, label = Hospitalizados),
            data = subset(datos.andal, Fecha > (Sys.Date() - 16))) 
  

```

<br>

**NOTA**: el retraso (de varios días) en las notificaciones hace que las curvas parezcan a menudo descendentes. Frecuentemente, en los días siguientes se añaden nuevos ingresos asignados a fechas pasadas. Por tanto, **un descenso en el número de hospitalizaciones en los últimos días no debe interpretarse como un descenso en la intensidad de la pandemia** hasta que los datos sean consolidados en los próximos días.


<br>




```{r ingresos_provincias, out.width='100%', fig.height=6}

datos.provs %>% 
  group_by(Territorio) %>% 
  mutate(hosp_ma = zoo::rollmean(Hospitalizados, 7, fill = NA)) %>% 
  ungroup() %>% 
ggplot() +
  facet_wrap(~Territorio, scales = "free_y", ncol = 2) +
  geom_col(aes(x = Fecha, y = Hospitalizados), 
            fill = "#377eb8", alpha = 0.2) +
  geom_line(aes(x = Fecha, y = hosp_ma), colour = "#377eb8", size = 1) +
  ylim(0, NA) +
  labs(x = "", y = "Nº Ingresos\n",
       title = "Hospitalizaciones diarias con COVID-19 en cada provincia",
       subtitle = "Para facilitar la visualización de tendencias la escala del eje vertical es diferente en cada provincia",
       caption = "https://tiny.cc/COVID19-Andalucia") +
  theme(axis.text.x = element_text(size = 8)) +
  scale_x_date(limits = c(as.Date("2020-03-01"), max(datos.provs$Fecha) - 5))

```


<br>


```{r ingresos_provincias.14d, out.width='100%', fig.height=6}

ggplot(datos.provs) +
  facet_wrap(~Territorio, ncol = 2) +
  geom_col(aes(x = Fecha, y = Hospitalizados), 
            fill = "#377eb8") +
  labs(x = "", y = "Nº Ingresos\n",
       title = "Hospitalizaciones diarias con COVID-19 en cada provincia",
       subtitle = "Últimos 14 días",
       caption = "https://tiny.cc/COVID19-Andalucia") +
  theme(axis.text.x = element_text(size = 8)) +
  scale_x_date(limits = c(Sys.Date() - 16, NA), 
               date_breaks = "4 days", date_labels = "%d %b") +
  scale_y_continuous(limits = c(0, NA), sec.axis = dup_axis(name = ""))

```

<br>

### Ingresos por sexo y rango de edad

<br>

Número de personas ingresadas por cada rango de edad desde el inicio de la pandemia:

<br>

```{r edad.ingresos}
hosp.edad <- read_csv2("datos/edad.sexo/datos_hosp_edad_sexo.csv",
                          locale = locale(date_names = "es", 
                                          decimal_mark = ",",
                                          grouping_mark = "."),
                          skip_empty_rows = TRUE) %>%
  select(-X5) %>%
  filter(Medida == "Hospitalizados") %>%
  filter(!is.na(Edad)) %>% 
  mutate(edad.grupo = factor(sort(rep(1:21, 2)))) %>% 
  group_by(Edad, edad.grupo) %>% 
  summarise(n = sum(Valor)) %>% 
  ungroup()
  

## Obtener etiquetas edades
library(stringr)
hosp.edad <- hosp.edad %>%
  mutate(edades = str_replace(Edad, "De ", "")) %>%
  mutate(edades = str_replace(edades, " a ", " - ")) %>%
  mutate(edades = str_replace(edades, " años", "")) %>% 
  arrange(edad.grupo) %>% 
  mutate(edades.f = factor(edades, levels = edades))


ggplot(hosp.edad) +
  coord_flip() +
  geom_col(aes(x = edades.f, y = n), fill = "#377eb8") + 
  geom_text(aes(x = edades.f, y = n + 100, label = n), size = 3) +
  labs(x = "Edad (años)", y = "", title = "Número de ingresos por rango de edad",
       caption = "https://tiny.cc/COVID19-Andalucia")

```


<br>

A continuación el número de ingresos diarios por rango de edad y sexo:

<br>

```{r ingresos.heatmap.edad, out.width='100%', fig.height=3}

datos.diarios.iscii.notna %>% 
  group_by(fecha, grupo_edad) %>% 
  summarise(hosp = sum(hosp)) %>% 
  filter(fecha >= as.Date("2020-03-01")) %>% 
  mutate(edades = factor(grupo_edad, levels = rev(unique(grupo_edad)))) %>% 
  ggplot() +
  geom_tile(aes(x = fecha, y = edades, fill = hosp)) +
  scale_fill_viridis_c() +
  labs(y = "Edad", x = "",
       title = "Edad de las personas ingresadas",
       subtitle = "Ambos sexos",
       caption = "https://tiny.cc/COVID19-Andalucia",
       fill = "Ingresos\ndiarios") +
  scale_x_date(date_breaks = "1 month", date_labels = "%b")

```


```{r ingresos.heatmap.edad.hombres, out.width='100%', fig.height=3}

datos.diarios.iscii.notna %>% 
  filter(sexo == "H") %>% 
  group_by(fecha, grupo_edad) %>% 
  summarise(hosp = sum(hosp)) %>% 
  filter(fecha >= as.Date("2020-03-01")) %>% 
  mutate(edades = factor(grupo_edad, levels = rev(unique(grupo_edad)))) %>% 
  ggplot() +
  geom_tile(aes(x = fecha, y = edades, fill = hosp)) +
  scale_fill_viridis_c() +
  labs(y = "Edad", x = "",
       title = "Edad de las personas ingresadas",
       subtitle = "Hombres",
       caption = "https://tiny.cc/COVID19-Andalucia",
       fill = "Ingresos\ndiarios") +
  scale_x_date(date_breaks = "1 month", date_labels = "%b")

```


```{r ingresos.heatmap.edad.mujeres, out.width='100%', fig.height=3}

datos.diarios.iscii.notna %>% 
  filter(sexo == "M") %>% 
  group_by(fecha, grupo_edad) %>% 
  summarise(hosp = sum(hosp)) %>% 
  filter(fecha >= as.Date("2020-03-01")) %>% 
  mutate(edades = factor(grupo_edad, levels = rev(unique(grupo_edad)))) %>% 
  ggplot() +
  geom_tile(aes(x = fecha, y = edades, fill = hosp)) +
  scale_fill_viridis_c() +
  labs(y = "Edad", x = "",
       title = "Edad de las personas ingresadas",
       subtitle = "Mujeres",
       caption = "https://tiny.cc/COVID19-Andalucia",
       fill = "Ingresos\ndiarios") +
  scale_x_date(date_breaks = "1 month", date_labels = "%b")

```


<br>



## Ingresos en cuidados intensivos (UCI) {#uci}

<br>


```{r uci_Andalucia, fig.height=3, out.width='100%'}

ggplot(datos.andal) +
  geom_col(aes(x = Fecha, y = UCI), fill = "#e41a1c", alpha = 0.25) +
  geom_line(aes(x = Fecha, y = zoo::rollmean(UCI, 7, fill = NA)),
            colour = "#e41a1c", size = 1.5) +
  ylim(0, NA) +
  labs(x = "", y = "Nº Ingresos UCI\n",
       title = "Ingresos diarios en UCI con COVID-19 en Andalucía",
       caption = "https://tiny.cc/COVID19-Andalucia") +
  scale_x_date(limits = c(as.Date("2020-03-01"), max(datos.andal$Fecha) - 5),
               date_breaks = "1 month", date_labels = "%b")

```


<br>


```{r uci_Andalucia.14d, fig.height=3, out.width='100%'}

ggplot(datos.andal) +
  geom_col(aes(x = Fecha, y = UCI), fill = "#e41a1c") +
  ylim(0, NA) +
  labs(x = "", y = "Nº Ingresos UCI\n",
       title = "Ingresos diarios en UCI con COVID-19 en Andalucía",
       subtitle = "Últimos 14 días",
       caption = "https://tiny.cc/COVID19-Andalucia") +
  scale_x_date(limits = c(Sys.Date() - 16, NA), 
               date_breaks = "2 days", date_labels = "%d %b") 

```
<br>

**NOTA**: el retraso (de varios días) en las notificaciones hace que las curvas parezcan a menudo descendentes. Frecuentemente, en los días siguientes se añaden nuevos ingresos asignados a fechas pasadas. Por tanto, **un descenso en el número de ingresos en los últimos días no debe interpretarse como un descenso en la intensidad de la pandemia** hasta que los datos sean consolidados en los próximos días.

<br>


```{r uci_provincias, out.width='100%', eval=FALSE}

ggplot(datos.provs) +
  facet_wrap(~Territorio, scales = "free_y", ncol = 2) +
  geom_col(aes(x = Fecha, y = UCI), fill = "#e41a1c") +
  ylim(0, NA) +
  labs(x = "", y = "Nº Ingresos UCI\n",
       title = "Ingresos diarios en UCI en cada provincia",
       subtitle = "Para facilitar la visualización de tendencias, la escala del eje vertical es diferente cada provincia",
       caption = "https://tiny.cc/COVID19-Andalucia") +
  theme(axis.text.x = element_text(size = 8))

```


<br>

### Ingresos en UCI por sexo y rango de edad

<br>

```{r uci.heatmap.edad, out.width='100%', fig.height=3}

datos.diarios.iscii.notna %>% 
  group_by(fecha, grupo_edad) %>% 
  summarise(uci = sum(uci)) %>% 
  filter(fecha >= as.Date("2020-03-01")) %>% 
  mutate(edades = factor(grupo_edad, levels = rev(unique(grupo_edad)))) %>% 
  ggplot() +
  geom_tile(aes(x = fecha, y = edades, fill = uci)) +
  scale_fill_viridis_c() +
  labs(y = "Edad", x = "",
       title = "Edad de las personas ingresadas en UCI",
       subtitle = "Ambos sexos",
       caption = "https://tiny.cc/COVID19-Andalucia",
       fill = "Ingresos\ndiarios") +
  scale_x_date(date_breaks = "1 month", date_labels = "%b")

```


```{r uci.heatmap.edad.hombres, out.width='100%', fig.height=3}

datos.diarios.iscii.notna %>% 
  filter(sexo == "H") %>% 
  group_by(fecha, grupo_edad) %>% 
  summarise(uci = sum(uci)) %>% 
  filter(fecha >= as.Date("2020-03-01")) %>% 
  mutate(edades = factor(grupo_edad, levels = rev(unique(grupo_edad)))) %>% 
  ggplot() +
  geom_tile(aes(x = fecha, y = edades, fill = uci)) +
  scale_fill_viridis_c() +
  labs(y = "Edad", x = "",
       title = "Edad de las personas ingresadas en UCI",
       subtitle = "Hombres",
       caption = "https://tiny.cc/COVID19-Andalucia",
       fill = "Ingresos\ndiarios") +
  scale_x_date(date_breaks = "1 month", date_labels = "%b")

```


```{r uci.heatmap.edad.mujeres, out.width='100%', fig.height=3}

datos.diarios.iscii.notna %>% 
  filter(sexo == "M") %>% 
  group_by(fecha, grupo_edad) %>% 
  summarise(uci = sum(uci)) %>% 
  filter(fecha >= as.Date("2020-03-01")) %>% 
  mutate(edades = factor(grupo_edad, levels = rev(unique(grupo_edad)))) %>% 
  ggplot() +
  geom_tile(aes(x = fecha, y = edades, fill = uci)) +
  scale_fill_viridis_c() +
  labs(y = "Edad", x = "",
       title = "Edad de las personas ingresadas en UCI",
       subtitle = "Mujeres",
       caption = "https://tiny.cc/COVID19-Andalucia",
       fill = "Ingresos\ndiarios") +
  scale_x_date(date_breaks = "1 month", date_labels = "%b")

```


<br>



## Defunciones

<br>

```{r fallecidos_Andalucia, fig.height=3, out.width='100%'}

ggplot(datos.andal) +
  geom_col(aes(x = Fecha, y = Defunciones), fill = "grey40", alpha = 0.25) +
  geom_line(aes(x = Fecha, y = zoo::rollmean(Defunciones, 7, fill = NA)),
            colour = "grey40", size = 1.5) +
  labs(x = "", y = "Nº Defunciones\n",
       title = "Defunciones diarias relacionadas con COVID-19 en Andalucía",
       caption = "https://tiny.cc/COVID19-Andalucia") +
  scale_y_continuous(limits = c(0, NA)) +
  scale_x_date(limits = c(as.Date("2020-03-01"), max(datos.andal$Fecha) - 5),
               date_breaks = "1 month", date_labels = "%b")

```

<br>

```{r fallecidos_Andalucia.14d, fig.height=3, out.width='100%'}

ggplot(datos.andal) +
  geom_col(aes(x = Fecha, y = Defunciones), fill = "grey40") +
  labs(x = "", y = "Nº Defunciones\n",
       title = "Defunciones diarias relacionadas con COVID-19 en Andalucía",
       subtitle = "Últimos 14 días",
       caption = "https://tiny.cc/COVID19-Andalucia") +
  scale_y_continuous(limits = c(0, NA)) +
  scale_x_date(limits = c(Sys.Date() - 16, NA), 
               date_breaks = "2 days", date_labels = "%d %b") 

```

<br>

**NOTA**: el retraso (de varios días) en las notificaciones hace que las curvas parezcan a menudo descendentes. Frecuentemente, en los días siguientes se añaden nuevas defunciones asignadas a fechas pasadas. Por tanto, **un aparente descenso en el número de defunciones en los últimos días no debe interpretarse como un descenso en la intensidad de la pandemia** hasta que los datos sean consolidados en los próximos días.

<br>

```{r fallecidos_provincias, out.width='100%', fig.height=6}
     
datos.provs %>% 
  group_by(Territorio) %>% 
  mutate(def_ma = zoo::rollmean(Defunciones, 7, fill = NA)) %>% 
  ungroup() %>% 
ggplot() +
  facet_wrap(~Territorio, ncol = 2, scales = "free_y") +  
  geom_col(aes(x = Fecha, y = Defunciones), 
            size = 1.5, fill = "grey40", alpha = 0.2) +
  geom_line(aes(x = Fecha, y = def_ma), colour = "grey40", size = 1) +
  scale_y_continuous(limits = c(0, NA)) +
  labs(x = "", y = "Nº Defunciones\n",
       title = "Defunciones diarias relacionadas con COVID-19 en cada provincia",
       subtitle = "Para facilitar la visualización de tendencias, la escala del eje vertical es diferente en cada provincia",
       caption = "https://tiny.cc/COVID19-Andalucia") +
  theme(axis.text.x = element_text(size = 8)) +
  scale_x_date(limits = c(as.Date("2020-03-01"), max(datos.provs$Fecha) - 5))

```

<br>

### Defunciones por sexo y rango de edad

<br>

```{r def.heatmap.edad, out.width='100%', fig.height=3}

datos.diarios.iscii.notna %>% 
  group_by(fecha, grupo_edad) %>% 
  summarise(def = sum(def)) %>% 
  filter(fecha >= as.Date("2020-03-01")) %>% 
  mutate(edades = factor(grupo_edad, levels = rev(unique(grupo_edad)))) %>% 
  ggplot() +
  geom_tile(aes(x = fecha, y = edades, fill = def)) +
  scale_fill_viridis_c() +
  labs(y = "Edad", x = "",
       title = "Edad de las personas fallecidas",
       subtitle = "Ambos sexos",
       caption = "https://tiny.cc/COVID19-Andalucia",
       fill = "Defunciones\ndiarias") +
  scale_x_date(date_breaks = "1 month", date_labels = "%b")

```


```{r def.heatmap.edad.hombres, out.width='100%', fig.height=3}

datos.diarios.iscii.notna %>% 
  filter(sexo == "H") %>% 
  group_by(fecha, grupo_edad) %>% 
  summarise(def = sum(def)) %>% 
  filter(fecha >= as.Date("2020-03-01")) %>% 
  mutate(edades = factor(grupo_edad, levels = rev(unique(grupo_edad)))) %>% 
  ggplot() +
  geom_tile(aes(x = fecha, y = edades, fill = def)) +
  scale_fill_viridis_c() +
  labs(y = "Edad", x = "",
       title = "Edad de las personas fallecidas",
       subtitle = "Hombres",
       caption = "https://tiny.cc/COVID19-Andalucia",
       fill = "Defunciones\ndiarias") +
  scale_x_date(date_breaks = "1 month", date_labels = "%b")
```


```{r def.heatmap.edad.mujeres, out.width='100%', fig.height=3}

datos.diarios.iscii.notna %>% 
  filter(sexo == "M") %>% 
  group_by(fecha, grupo_edad) %>% 
  summarise(def = sum(def)) %>% 
  filter(fecha >= as.Date("2020-03-01")) %>% 
  mutate(edades = factor(grupo_edad, levels = rev(unique(grupo_edad)))) %>% 
  ggplot() +
  geom_tile(aes(x = fecha, y = edades, fill = def)) +
  scale_fill_viridis_c() +
  labs(y = "Edad", x = "",
       title = "Edad de las personas fallecidas",
       subtitle = "Mujeres",
       caption = "https://tiny.cc/COVID19-Andalucia",
       fill = "Defunciones\ndiarias") +
  scale_x_date(date_breaks = "1 month", date_labels = "%b")

```


<br>


## Distribución global por edad y sexo {#edad-sexo}

Cada barra representa el % de casos, ingresos, o defunciones representado por personas de dicho sexo y categoría de edad.
<br>

```{r dist.edad.sexo, out.width='100%', fig.height=4}

casos.edad.sexo <- read_csv2("datos/edad.sexo/datos_casos_edad_sexo.csv",
                          locale = locale(date_names = "es", 
                                          decimal_mark = ",",
                                          grouping_mark = "."),
                          skip_empty_rows = TRUE) %>%
  select(-X5) %>%
  filter(Medida == "% pirámide") %>%
  mutate(Medida = "% Casos") %>%
  filter(!is.na(Edad))


hosp.edad.sexo <- read_csv2("datos/edad.sexo/datos_hosp_edad_sexo.csv",
                          locale = locale(date_names = "es", 
                                          decimal_mark = ",",
                                          grouping_mark = "."),
                          skip_empty_rows = TRUE) %>%
  select(-X5) %>%
  filter(Medida == "% pirámide") %>%
  mutate(Medida = "% Hospitalizaciones") %>%
  filter(!is.na(Edad))


uci.edad.sexo <- read_csv2("datos/edad.sexo/datos_uci_edad_sexo.csv",
                          locale = locale(date_names = "es", 
                                          decimal_mark = ",",
                                          grouping_mark = "."),
                          skip_empty_rows = TRUE) %>%
  select(-X5) %>%
  filter(Medida == "% pirámide") %>%
  mutate(Medida = "% UCI") %>%
  filter(!is.na(Edad))


def.edad.sexo <- read_csv2("datos/edad.sexo/datos_def_edad_sexo.csv",
                          locale = locale(date_names = "es", 
                                          decimal_mark = ",",
                                          grouping_mark = "."),
                          skip_empty_rows = TRUE) %>%
  select(-X5) %>%
  filter(Medida == "% pirámide") %>%
  mutate(Medida = "% Defunciones") %>%
  filter(!is.na(Edad)) %>%
  right_join(casos.edad.sexo[, c("Edad", "Sexo")], by = c("Edad", "Sexo")) %>%
  mutate(Medida = "% Defunciones")

# Sept 2020: ya no proveen esta información
# recup.edad.sexo <- read_csv2("datos/edad.sexo/datos_curados_edad_sexo.csv",
#                           locale = locale(date_names = "es", 
#                                           decimal_mark = ",",
#                                           grouping_mark = "."),
#                           skip_empty_rows = TRUE) %>%
#   select(-X5) %>%
#   filter(Medida == "% pirámide") %>%
#   mutate(Medida = "% Recuperados") %>%
#   filter(!is.na(Edad))


## Obtener etiquetas edades
library(stringr)
edades <- casos.edad.sexo %>%
  filter(Sexo == "Hombres") %>%
  mutate(edades = str_replace(Edad, "De ", "")) %>%
  mutate(edades = str_replace(edades, " a ", " - ")) %>%
  mutate(edades = str_replace(edades, " años", "")) %>%
  pull(edades)
  #mutate(edades = rev(edades))


## Juntar todas las variables

todo.edad.sexo <- bind_rows(casos.edad.sexo, 
                            hosp.edad.sexo,
                            uci.edad.sexo,
                            def.edad.sexo) %>%
  group_by(Sexo, Medida) %>%
  mutate(edades = factor(edades, levels = edades)) %>%
  ungroup() %>%
  mutate(Medida = factor(Medida, levels = c("% Casos", 
                                            "% Hospitalizaciones", "% UCI", "% Defunciones")))


## Fig hombres
todo.edad.sexo %>%
  filter(Sexo == "Hombres") %>%
ggplot() +
  facet_wrap(~Medida, nrow = 1) + 
  coord_flip() +
  geom_col(aes(x = edades, y = Valor), fill = "#ff7f00") +
  labs(x = "Edad (años)", y = "Porcentaje (%)", title = "Hombres",
       caption = "https://tiny.cc/COVID19-Andalucia") +
  theme(title = element_text(size = 15),
        axis.text.y = element_text(size = 8),
        strip.text = element_text(size = 9),
        axis.title = element_text(size = 10))


## Fig mujeres
todo.edad.sexo %>%
  filter(Sexo == "Mujeres") %>%
ggplot() +
  facet_wrap(~Medida, nrow = 1) + 
  coord_flip() +
  geom_col(aes(x = edades, y = Valor), fill = "#984ea3") +
  labs(x = "Edad (años)", y = "Porcentaje (%)", title = "Mujeres",
       caption = "https://tiny.cc/COVID19-Andalucia") +
  theme(title = element_text(size = 15),
        axis.text.y = element_text(size = 8),
        strip.text = element_text(size = 9),
        axis.title = element_text(size = 10)) +
  scale_y_continuous(breaks = seq(0, 10, 2))

```



<br>



## Letalidad

<br>

Aquí se representa, para cada sexo y franja de edad, la proporción de casos confirmados de COVID-19 que acaban en defunción (lo que en inglés se conoce como [Case Fatality Rate](https://en.wikipedia.org/wiki/Case_fatality_rate)). Estos valores sirven para tener una idea aproximada de la letalidad del virus, aunque la probabilidad individual de defunción depende de muchos otros factores (otras enfermedades, mejoras en los tratamientos, etc). Los valores que aquí se presentan además no tienen en cuenta las defunciones que pueden ocurrir en las próximas semanas de personas ahora infectadas. Ni las defunciones debidas a COVID-19 pero no diagnosticadas.

En cualquier caso, es evidente que la letalidad aumenta con la edad y es mayor en hombres que en mujeres. 

<br>

```{r letalidad, out.width='100%', fig.height=5}

casos.edad.sexo <- read_csv2("datos/edad.sexo/datos_casos_edad_sexo.csv",
                          locale = locale(date_names = "es", 
                                          decimal_mark = ",",
                                          grouping_mark = "."),
                          skip_empty_rows = TRUE) %>%
  select(-X5) %>%
  filter(Medida == "Confirmados PDIA") %>%
  filter(!is.na(Edad)) %>%
  rename(Casos = Valor) %>%
  select(-Medida)

def.edad.sexo <- read_csv2("datos/edad.sexo/datos_def_edad_sexo.csv",
                          locale = locale(date_names = "es", 
                                          decimal_mark = ",",
                                          grouping_mark = "."),
                          skip_empty_rows = TRUE) %>%
  select(-X5) %>%
  filter(Medida == "Fallecidos") %>%
  filter(!is.na(Edad))  %>%
  rename(Fallecidos = Valor) %>%
  select(-Medida)


cfr <- left_join(casos.edad.sexo, def.edad.sexo, by = c("Edad", "Sexo")) %>%
  mutate(Fallecidos = ifelse(is.na(Fallecidos), 0, Fallecidos)) %>%
  mutate(CFR = 100*Fallecidos/Casos) %>%
  filter(Edad != "De 100 y más años") %>%
  mutate(edades = factor(rep(edades[-1], each = 2), levels = edades[-1]))


ggplot(cfr) +
  facet_wrap(~Sexo, ncol = 2, scales = "free_x") +
  geom_col(aes(edades, CFR, fill = Sexo)) +
  coord_flip() +
  labs(y = "Porcentaje de casos que acaban en defunción (%)", x = "Edad\n", 
       title = "Letalidad por COVID-19 en Andalucía",
       subtitle = "Proporción de muertes respecto al número de casos confirmados\nen cada categoría de edad y sexo",
       caption = "https://tiny.cc/COVID19-Andalucia") +
  scale_fill_manual(values = c("#ff7f00", "#984ea3")) +
  theme(legend.position = "none")

```

<br>

## Comparación con otras CCAA {#ccaa}

<br>

Andalucía es de las comunidades autónomas que [menos test ha realizado](https://elpais.com/sociedad/2020-04-27/la-rioja-hace-siete-veces-mas-pruebas-pcr-por-habitante-que-andalucia.html) en relación al tamaño de su población (al menos hasta mediados de Abril). Por tanto el número de casos de COVID-19 puede estar notablemente infraestimado. De hecho, los primeros resultados del estudio serológico indican que [en Andalucía se han detectado probablemente menos del 10% de los contagios](https://www.eldiario.es/sociedad/porcentaje-poblacion-contagiada-explosivo-COVID-19_0_1026798481.html). En general, no debemos comparar el número de casos entre comunidades sin tener en cuenta la enorme variación en el número de test realizados.

<br>

```{r test.ccaa, out.width='100%'}
test.ccaa <- readxl::read_excel("datos/ntest_casos_ccaa_14Apr.xlsx")

set.seed(123)
ggplot(test.ccaa) +
  geom_point(aes(Ntest.pop, Casos.pop), size = 2) +
  ggrepel::geom_text_repel(aes(x = Ntest.pop, y = Casos.pop, label = CCAA),
                           size = 3, nudge_x = 10, nudge_y = 30) +
  scale_x_continuous(name = "\nNúmero de test por 100.000 habitantes",
                     limits = c(0, NA)) +
  scale_y_continuous(name = "Número de casos por 100.000 habitantes\n",
                     limits = c(0, NA)) +
  labs(title = "Número de casos detectados en relación al número de test\nrealizados por CC.AA.",
       caption = "Datos a 14 de Abril (Fuente: https://datos.civio.es)\nhttps://tiny.cc/COVID19-Andalucia") 
```

<br>
<br>


```{r confirmados.ccaa, fig.height=5, out.width='100%'}

ccaa.pcr <- readr::read_csv("https://raw.githubusercontent.com/datadista/datasets/master/COVID%2019/ccaa_covid19_datos_isciii_nueva_serie.csv", guess_max = 10000) 

library(plotly)

options(scipen = 1000)

ggplotly(
  ggplot(ccaa.pcr) +
  geom_line(aes(x = fecha, y = num_casos_prueba_pcr, group = ccaa), 
              colour = "grey80") +
  geom_line(aes(x = fecha, y = num_casos_prueba_pcr), 
            data = subset(ccaa.pcr, ccaa == "Andalucía"), 
            colour = "#ff7f00", size = 2) +
  #scale_y_log10() +
  labs(x = "", y = "Confirmados PCR\n",
       title = "Casos de COVID-19 confirmados por PCR en cada CCAA",
       #subtitle = "Escala logarítmica",
       caption = "https://tiny.cc/COVID19-Andalucia")
)

```




<br>

Realizado por [Francisco Rodríguez Sánchez](https://twitter.com/frod_san) a partir de los [datos](https://github.com/Pakillo/COVID19-Andalucia/tree/master/datos) ofrecidos por la Consejería de Salud y Familias de la Junta de Andalucía, el Ministerio de Sanidad, la Fundación CIVIO y Datadista. Reproducción permitida con fines no comerciales citando la fuente (CC-BY-NC 4.0).


